---
title: "样本量计算：研究设计、工具与 R 实现"
subtitle: "从均值、率和生存结局到聚类设计、预测模型与模拟法"
date: '2026-07-31'
categories:
  - 统计分析方法
  - 模型评估
  - 统计设计
  - 样本量
image: images/power-analysis-cover.svg
description: 按研究设计选择样本量方法，系统介绍精度法、功效法、事件数法、设计效应、模拟法及常用软件和 R 包
---

```{r setup, include=FALSE}
knitr::opts_chunk$set(
  echo = TRUE,
  warning = TRUE,
  message = FALSE,
  fig.width = 7.2,
  fig.height = 4.8,
  fig.retina = 2,
  out.width = "100%",
  fig.align = "center",
  fig.path = "figure/1048-power-"
)
```

## 样本量计算的起点

样本量不是由“研究类型”或某个通用效应量单独决定的。可复核的计算必须先锁定研究问题、主要 estimand、主要结局、组间分配、分析方法和可接受的不确定性。软件只能求解已经定义清楚的统计问题，不能替研究者补齐设计。

一份计算说明至少需要以下输入。

| 输入 | 需要明确的内容 | 常见来源 |
|---|---|---|
| 研究设计 | 平行、配对、交叉、聚类、重复测量、队列、病例对照或诊断研究 | PROTOCOL 或研究方案 |
| 主要结局 | 连续、二分类、计数、时间结局或预测性能 | 主要终点定义 |
| 目标效应 | 均值差、风险差、风险比、优势比、风险比、相关系数或最小临床重要差异 | 既往同人群研究、预实验、专家共识 |
| 变异或基线风险 | 标准差、组内相关系数、对照组率、事件率、删失率 | 外部研究或历史数据 |
| 错误率 | 双侧或单侧 $\alpha$、目标功效 $1-\beta$、多重性策略 | 分析计划 |
| 实施参数 | 分配比、失访、不依从、聚类大小、入组期和随访期 | 实际研究条件 |

效应量不应只按“小、中、大”模板选择。Cohen 的经验阈值适合教学和敏感性分析，不是临床重要性的替代。正式计算应优先使用有明确单位的目标差异、基线风险和变异参数，并展示合理范围内的敏感性分析。

## 四类计算思路

### 检验功效法

给定效应、显著性水平和目标功效，求达到预定检验能力所需的样本量。两组均值、两组率、相关、方差分析和回归的经典公式多属于这一类。

### 估计精度法

目标不是“得到显著差异”，而是把均值、率、灵敏度或风险的置信区间控制到预设宽度。描述性调查、患病率估计、登记研究和诊断准确性研究常用精度法。

### 事件数法

生存分析和二分类预测模型的有效信息主要由事件数量决定。总样本量需要结合事件发生率、入组期、随访期和删失率，从目标事件数反推，不能只报告入组人数。

### 模拟法

当设计含重复测量、非正态结局、复杂相关结构、非线性模型、适应性规则或多阶段流程时，解析公式可能不适用。模拟法按拟采用的完整分析流程反复生成数据，以达到目标拒绝率或区间精度的最小样本量作为结果。

## Base R 的常用函数

### 两独立样本均值

假设主要结局的目标均值差为 5，组内标准差为 10，采用双侧检验，$\alpha=0.05$，目标功效为 0.80。`power.t.test()` 返回的是每组样本量，实际招募数应向上取整。

```{r two-mean}
mean_design <- power.t.test(
  delta = 5,
  sd = 10,
  sig.level = 0.05,
  power = 0.80,
  type = "two.sample",
  alternative = "two.sided"
)

mean_design
ceiling(mean_design$n)
```

`power.t.test()` 的两独立样本计算假定两组样本量相等，并使用共同标准差。若预期方差不等或分配比不是 1:1，应使用与最终 Welch 检验或模型一致的方法，例如 `powerSurvEpi::ssizeWelchT()`、专用软件或模拟。

### 配对均值

配对设计需要的是“个体内差值”的标准差，而不是两个时间点各自的标准差。

```{r paired-mean}
paired_design <- power.t.test(
  delta = 3,
  sd = 8,
  sig.level = 0.05,
  power = 0.90,
  type = "paired"
)

paired_design
ceiling(paired_design$n)
```

如果只知道两个时间点的标准差 $s_1,s_2$ 和相关系数 $r$，差值标准差可按

$$
s_D=\sqrt{s_1^2+s_2^2-2rs_1s_2}
$$

换算。相关系数的不确定性应进入敏感性分析。

### 两独立样本率

```{r two-proportions}
prop_design <- power.prop.test(
  p1 = 0.40,
  p2 = 0.60,
  sig.level = 0.05,
  power = 0.80,
  alternative = "two.sided"
)

prop_design
ceiling(prop_design$n)
```

该函数返回每组近似样本量，适合大样本两比例检验。事件稀少、小样本、非劣效或等效性设计需要与预定检验相匹配的专门方法。

### 单因素方差分析

```{r one-way-anova}
anova_design <- power.anova.test(
  groups = 4,
  between.var = 6.25,
  within.var = 100,
  sig.level = 0.05,
  power = 0.80
)

anova_design
ceiling(anova_design$n)
```

`between.var` 是组均值的方差，`within.var` 是共同组内方差。函数假定各组样本量相等，回答总体 F 检验的功效，不等同于某个指定组间对比的功效。

## `pwr` 包的经典检验

`pwr` 使用标准化效应量统一实现常见检验。标准化便于比较，但正式方案仍应记录效应量如何从原始尺度得到。

```{r pwr-package}
library(pwr)
```

### 相关、卡方与多元回归

```{r pwr-examples}
cor_design <- pwr.r.test(
  r = 0.30,
  sig.level = 0.05,
  power = 0.80,
  alternative = "two.sided"
)

chisq_design <- pwr.chisq.test(
  w = 0.30,
  df = 1,
  sig.level = 0.05,
  power = 0.80
)

reg_design <- pwr.f2.test(
  u = 5,
  f2 = 0.15,
  sig.level = 0.05,
  power = 0.80
)

data.frame(
  design = c("相关", "卡方", "多元回归"),
  required_n = c(
    ceiling(cor_design$n),
    ceiling(chisq_design$N),
    ceiling(reg_design$v + reg_design$u + 1)
  )
)
```

`pwr.f2.test()` 中的 `u` 是被检验的分子自由度，`v` 是残差自由度；总样本量为 `u + v + 1`。效应量

$$
f^2=\frac{R^2_{\mathrm{full}}-R^2_{\mathrm{reduced}}}{1-R^2_{\mathrm{full}}}
$$

应对应“完整模型相对于约简模型新增部分”的检验，而不是机械套用全部模型的 $R^2$。

## 精度导向的计算

### 估计均值

希望双侧 95% 置信区间的半宽不超过 2，预期标准差为 12，可用正态近似得到初始样本量。

```{r precision-mean}
alpha <- 0.05
sd_expected <- 12
margin <- 2

n_mean_precision <- ceiling(
  (qnorm(1 - alpha / 2) * sd_expected / margin)^2
)

n_mean_precision
```

小样本时应使用 t 分布迭代修正；若标准差来自很小的预实验，也应对其不确定性进行保守调整。

### 估计率

```{r precision-proportion}
p_expected <- 0.20
margin <- 0.03

n_prop_precision <- ceiling(
  qnorm(0.975)^2 * p_expected * (1 - p_expected) / margin^2
)

n_prop_precision
```

不知道预期率时，`p_expected = 0.5` 给出最大方差下的保守结果。抽样总体有限且抽样比例较高时，再使用有限总体校正；复杂抽样还需乘以设计效应。

## 生存结局：事件数与总样本量

`powerSurvEpi` 提供随机试验和流行病学研究的 Cox 模型、交互作用及竞争风险相关计算。下面按实验组与对照组 1:1 分配，预期最大随访期内事件概率分别为 0.3707 和 0.4890，目标风险比为 0.70。

```{r survival-sample-size}
library(powerSurvEpi)

survival_design <- ssizeCT.default(
  power = 0.80,
  k = 1,
  pE = 0.3707,
  pC = 0.4890,
  RR = 0.70,
  alpha = 0.05
)

survival_design
sum(survival_design)
```

这里的 `pE` 与 `pC` 是研究最大随访期内的事件概率，不是某一时点的横断面患病率。若入组时间分散、删失随时间变化、存在非比例风险、竞争事件或延迟效应，应使用与这些机制一致的事件驱动或模拟方法。

## 聚类、重复测量与多中心设计

### 设计效应近似

当每簇平均纳入 $\bar m$ 人、组内相关系数为 $\rho$ 时，等簇大小下的经典设计效应为

$$
\mathrm{DE}=1+(\bar m-1)\rho.
$$

```{r cluster-design-effect}
individual_n <- 240
mean_cluster_size <- 20
icc <- 0.03

design_effect <- 1 + (mean_cluster_size - 1) * icc
cluster_adjusted_n <- ceiling(individual_n * design_effect)
clusters_required <- ceiling(cluster_adjusted_n / mean_cluster_size)

data.frame(
  design_effect = design_effect,
  adjusted_individuals = cluster_adjusted_n,
  minimum_clusters = clusters_required
)
```

该公式只适合作为初步近似。簇数过少、簇大小不等、分层随机、基线调整和纵向重复测量都会改变方差。正式聚类试验应以“簇数”和“每簇人数”同时规划，并使用 `clusterPower`、`CRTSize`、`powerlmm` 或基于拟采用混合模型/GEE 的模拟。

### 重复测量

重复测量的功效取决于时间点数量、同一受试者内相关结构、时间趋势、处理与时间交互、失访模式和最终模型。把所有观测数当作独立样本会高估信息量。`longpower` 适合部分线性混合模型场景，`powerlmm` 面向纵向多层设计，`simr` 可基于 `lme4` 模型进行模拟功效分析。

## 预测模型的样本量

“每个变量 10 个事件”不是普遍适用的预测模型样本量规则。候选预测参数数目、结局频率、预期模型解释度、允许的过拟合和总体风险估计精度都应进入计算。`pmsampsize` 按 Riley 等提出的标准支持连续、二分类和生存结局模型开发。

```r
library(pmsampsize)

# 二分类结局：24 个候选参数、结局率 17.4%、
# 预期 Cox-Snell R² 为 0.288
pmsampsize(
  type = "b",
  csrsquared = 0.288,
  parameters = 24,
  prevalence = 0.174
)
```

这里的 `parameters` 是候选回归参数数，而不只是变量个数。一个多分类变量、样条项和交互项都可能占用多个参数。模型外部验证的样本量还应根据校准、判别和目标人群风险分布的精度另行规划。

## 失访、不依从与多重性

### 失访膨胀

若解析计算得到需要完成随访的样本量 $n$，预期失访比例为 $d$，招募量为

$$
n_{\mathrm{recruit}}=\left\lceil\frac{n}{1-d}\right\rceil.
$$

```{r attrition-adjustment}
completed_per_group <- ceiling(prop_design$n)
loss_to_follow_up <- 0.15

recruit_per_group <- ceiling(completed_per_group / (1 - loss_to_follow_up))
total_recruitment <- 2 * recruit_per_group

c(per_group = recruit_per_group, total = total_recruitment)
```

不能简单写成 `n * 1.15`，因为该式只补回原样本量的 15%，不足以抵消招募总数中 15% 的流失。若失访与组别或预后有关，单纯扩大样本量不能消除偏倚，还需要预防、追踪和缺失数据策略。

多个主要终点、中期分析、多组比较或亚组交互会改变显著性水平分配。应先确定层级检验、门控、Bonferroni/Holm、组序贯边界或其他多重性方案，再计算样本量，不能先按 $\alpha=0.05$ 计算后临时增加主要检验。

## 敏感性分析

单个点估计容易造成虚假的确定性。下面同时改变目标均值差和标准差，观察每组样本量。

```{r sensitivity-grid}
sensitivity <- expand.grid(
  delta = c(3, 4, 5),
  sd = c(8, 10, 12)
)

sensitivity$n_per_group <- mapply(
  function(delta, sd) {
    ceiling(power.t.test(
      delta = delta,
      sd = sd,
      sig.level = 0.05,
      power = 0.80,
      type = "two.sample"
    )$n)
  },
  delta = sensitivity$delta,
  sd = sensitivity$sd
)

sensitivity
```

表格适合核对具体数值，曲线更容易看出样本量对假设的非线性敏感性。下图仍使用同一组计算结果：在标准差不变时，目标差异越小，所需样本量上升越快；在目标差异不变时，预期变异越大，样本量也越大。这正是正式方案不能只给一个点值的原因。

```{r sensitivity-plot, fig.alt="目标均值差与每组所需样本量的关系曲线；标准差为 8、10 和 12 的三条曲线均随目标差异减小而快速上升。"}
library(ggplot2)

sensitivity$sd_scenario <- factor(
  sensitivity$sd,
  levels = c(8, 10, 12),
  labels = c("标准差 8", "标准差 10", "标准差 12")
)

ggplot(
  sensitivity,
  aes(x = delta, y = n_per_group, colour = sd_scenario, group = sd_scenario)
) +
  geom_line(linewidth = 0.8) +
  geom_point(size = 2) +
  scale_colour_manual(values = c("#3b6f8f", "#8a6f3d", "#c55a3d")) +
  scale_x_continuous(breaks = sort(unique(sensitivity$delta))) +
  labs(
    x = "目标均值差",
    y = "每组所需样本量",
    colour = NULL
  ) +
  theme_classic(base_size = 10) +
  theme(legend.position = "bottom")
```

敏感性范围应来自可解释的临床或实施情景。正式方案通常采用主情景计算招募目标，并报告乐观和保守情景对所需样本量、事件数或簇数的影响。

## 常用 R 包与工具

| 场景 | R 包或工具 | 常用函数 | 适用边界 |
|---|---|---|---|
| 均值、率、单因素 ANOVA | `stats` | `power.t.test()`、`power.prop.test()`、`power.anova.test()` | 经典平衡设计 |
| 相关、卡方、回归与通用效应量 | `pwr` | `pwr.r.test()`、`pwr.chisq.test()`、`pwr.f2.test()` | 依赖标准化效应量 |
| 流行病学与诊断研究 | `epiR` | `epi.ssestb()`、`epi.sscohortc()`、`epi.sscc()` 等 | 按具体设计核对函数假设 |
| 生存分析 | `powerSurvEpi` | `ssizeCT()`、`ssizeEpi()`、`numDEpi()` | Cox/生存研究的事件与样本量 |
| 预测模型开发 | `pmsampsize` | `pmsampsize()` | 连续、二分类和时间结局 |
| 混合模型模拟 | `simr` | `powerSim()`、`powerCurve()` | 基于 `lme4` 模型，结果依赖模拟机制 |
| 组序贯与适应性设计 | `gsDesign`、`rpact` | `gsDesign()`、`getSampleSizeMeans()` 等 | 需预先定义中期分析与边界 |
| 因子 ANOVA | `Superpower` | `ANOVA_power()`、`ANOVA_exact()` | 因子设计和交互作用 |
| 通用 GUI | G*Power | 图形界面 | 常见检验方便，但复杂设计有限 |
| 商业软件 | PASS、nQuery | 图形界面与监管文档 | 覆盖广，需许可证并核对版本 |

不同软件可能使用不同近似、连续性校正、自由度或效应量定义。交付时不应只写“用 G*Power 计算”，而应保存软件版本、检验类型、所有输入、单/双侧设定、输出和取整规则。

## 模拟法的最小流程

复杂设计的模拟功效分析应复用最终分析流程，而不是只模拟一个简化 t 检验。

1. 按候选样本量生成协变量、结局、聚类和缺失过程；
2. 使数据生成机制覆盖主情景和关键偏离情景；
3. 每次模拟运行计划中的完整模型和检验；
4. 记录收敛失败、不可估计和拒绝原假设的比例；
5. 增加模拟次数，给功效估计报告 Monte Carlo 误差；
6. 选择达到目标功效且实施可行的最小样本量，并保留模拟代码。

如果 1,000 次模拟得到功效估计 $\hat p=0.80$，其 Monte Carlo 标准误约为

$$
\sqrt{\frac{0.8(1-0.8)}{1000}}\approx0.013.
$$

这说明“模拟功效 80%”本身也有数值误差。临界样本量附近应增加模拟次数并报告不确定性。

## 计算结果的报告模板

> 主要结局为第 12 周连续量表变化，主要比较采用双侧两独立样本 t 检验。根据同目标人群既往研究，组内标准差预计为 10 分；研究设定最小临床重要差异为 5 分，显著性水平为 0.05，功效为 0.80，两组按 1:1 分配。计算得到每组所需完成随访人数，并向上取整；再按预期 15% 失访率使用 $n/(1-d)$ 膨胀招募量。另以标准差 8–12 分和目标差异 3–5 分进行敏感性分析。

实际报告应把模板中的每个数字替换为可核验来源，并说明使用的函数或软件版本。若主要分析不是 t 检验，样本量方法也必须随之改变。

## 常见错误

| 错误 | 影响 | 处理 |
|---|---|---|
| 用中等效应量代替临床目标差异 | 计算与研究决策脱节 | 回到原始单位和最小临床重要差异 |
| 按最终计划之外的简单检验计算 | 实际模型功效未知 | 使用与主要分析一致的解析或模拟方法 |
| 只给总样本量，不给事件数或簇数 | 无法判断有效信息 | 同时报告事件、簇和每簇人数 |
| 把失访率直接加到原样本量 | 招募量不足 | 使用 `n / (1 - d)` |
| 忽略多重主要终点和中期分析 | 实际 I 类错误率高于设计值 | 先定多重性方案，再计算 |
| 仅报告一个输入情景 | 结果对不确定参数过度敏感 | 报告预设的敏感性范围 |
| 用事后功效解释非显著结果 | 只是 P 值的变换，信息增量有限 | 报告效应量与置信区间 |

## 参考资料

- R Core Team. [`power.t.test()` 官方文档](https://stat.ethz.ch/R-manual/R-devel/library/stats/html/power.t.test.html)、[`power.prop.test()` 官方文档](https://stat.ethz.ch/R-manual/R-devel/library/stats/html/power.prop.test.html) 与 [`power.anova.test()` 官方文档](https://stat.ethz.ch/R-manual/R-devel/library/stats/html/power.anova.test.html).
- Champely S. [`pwr` 包参考手册](https://cran.r-project.org/web/packages/pwr/pwr.pdf).
- Qiu W, Chavarro J, Lazarus R, Rosner B, Ma J. [`powerSurvEpi` 包参考手册](https://cran.r-project.org/web/packages/powerSurvEpi/powerSurvEpi.pdf).
- Ensor J, Riley RD. [`pmsampsize` 包参考手册](https://cran.r-project.org/web/packages/pmsampsize/pmsampsize.pdf).
- Green P, MacLeod CJ. [SIMR: an R package for power analysis of generalized linear mixed models by simulation](https://doi.org/10.1111/2041-210X.12504). *Methods in Ecology and Evolution*. 2016.
- Lakens D. [Sample Size Justification](https://doi.org/10.1525/collabra.33267). *Collabra: Psychology*. 2022.
