---
title: 'officer: R语言操作Office文档的终极解决方案'
date: '2026-01-31'
categories:
- 实用 R 包
- 文档操作
- 报告生成
- Office
image: images/1068-officer-cover.svg
description: 使用officer包自动化生成Word、Excel、PowerPoint文档，实现R与Office的无缝集成
---

```{r setup, include=FALSE}
knitr::opts_chunk$set(
    echo = TRUE,
    warning = FALSE,
    message = FALSE,
    fig.width = 8,
    fig.height = 5,
    fig.retina = 2,
    out.width = "100%",
    dpi = 150
)
```

## 包简介与定位

**officer** 是 R 语言中操作 Microsoft Office 文档（Word、PowerPoint、Excel）的核心包，由 David Gohel 开发维护。它提供了一套完整的 API，让你能够用纯 R 代码自动化生成专业的 Office 文档，无需手动复制粘贴，真正实现可重复的研究报告流程。

### officer 的核心价值

| 场景 | 传统方式 | officer 方案 |
|------|----------|--------------|
| 生成周报 | 手动复制 R 结果到 Word | 一键生成完整报告 |
| 更新图表 | 重新截图粘贴 | 代码自动更新 |
| 批量报告 | 逐个手动制作 | 循环批量生成 |
| 协作共享 | 格式混乱 | 统一模板输出 |

### officer vs 其他方案

| 特性 | officer | RMarkdown (docx) | openxlsx | ReporteRs |
|------|---------|------------------|----------|-----------|
| Word 支持 | ✅ 完整 | ✅ 基础 | ❌ | ⚠️ 已废弃 |
| PowerPoint | ✅ 完整 | ❌ | ❌ | ⚠️ 已废弃 |
| Excel | ✅ 基础 | ❌ | ✅ 完整 | ❌ |
| 学习曲线 | 中等 | 低 | 低 | - |
| 维护状态 | 活跃 | 活跃 | 活跃 | 停止 |

> **注意**: ReporteRs 包已被 officer 完全替代，不再维护。

### 功能架构

![officer 功能架构](images/diagrams/pkg-officer-arch.svg)

**架构说明**：上图展示了 officer 的三大核心模块及其主要功能。Word 模块功能最完善，支持段落、表格、图片、页眉页脚等几乎所有文档元素；PowerPoint 模块支持幻灯片、版式、图形等；Excel 模块提供基础读写能力，复杂操作可结合 openxlsx。

## 安装与加载

### 安装 officer 及相关包

```{r eval=FALSE}
# 安装 officer 主包
install.packages("officer")

# 安装配套可视化包（用于生成图表插入文档）
install.packages("rvg")       # 矢量图形
install.packages("ggplot2")   # 绘图
install.packages("flextable") # 高级表格
install.packages("mschart")   # Office 原生图表

# 从 GitHub 安装开发版（如需最新功能）
# remotes::install_github("davidgohel/officer")
```

### 加载必要的包

```{r message=FALSE}
library(officer)
library(ggplot2)
library(flextable)
library(dplyr)
```

### 系统要求

| 组件 | 要求 |
|------|------|
| R 版本 | ≥ 3.5.0 |
| 操作系统 | Windows/macOS/Linux |
| Office 软件 | Microsoft Office 2010+ / LibreOffice / WPS |

## 核心功能清单

officer 提供了 200+ 个函数，覆盖 Office 文档操作的各个方面：

### Word 文档操作

| 功能类别 | 主要函数 | 说明 |
|----------|----------|------|
| 文档创建 | `read_docx()`, `docx_summary()` | 读取/创建文档 |
| 段落操作 | `body_add_par()`, `body_add_blocks()` | 添加文本段落 |
| 表格插入 | `body_add_table()`, `body_add_flextable()` | 插入表格 |
| 图片插入 | `body_add_img()`, `body_add_plot()` | 插入图片/图表 |
| 样式设置 | `body_add_toc()`, `body_add_break()` | 目录/分页 |
| 文档属性 | `docx_bookmarks()`, `docx_tables()` | 查看结构 |

### PowerPoint 操作

| 功能类别 | 主要函数 | 说明 |
|----------|----------|------|
| 演示文稿 | `read_pptx()`, `add_slide()` | 创建幻灯片 |
| 内容添加 | `ph_with_text()`, `ph_with_table()` | 添加内容 |
| 图形操作 | `ph_with_gg()`, `ph_with_vg()` | 插入 ggplot |
| 版式管理 | `slide_layouts()`, `slide_master()` | 管理模板 |

### Excel 操作（基础）

| 功能类别 | 主要函数 | 说明 |
|----------|----------|------|
| 工作簿操作 | `read_xlsx()`, `xl_book()` | 读取工作簿 |
| 数据写入 | `xl_add_data()`, `xl_add_chart()` | 添加数据/图表 |

## 快速开始：5分钟入门

### 示例1：创建最简单的 Word 文档

```{r eval=FALSE}
# 创建一个新文档
doc <- read_docx()  # 创建空白文档，或 read_docx("template.docx") 基于模板

# 添加标题
doc <- doc %>% 
  body_add_par("我的第一份自动化报告", style = "heading 1")

# 添加正文
doc <- doc %>% 
  body_add_par("这是使用 officer 自动生成的 Word 文档。")

# 保存文档
print(doc, target = "我的报告.docx")
```

### 示例2：创建包含表格和图片的文档

```{r eval=FALSE}
# 准备数据
data <- data.frame(
  姓名 = c("张三", "李四", "王五"),
  年龄 = c(28, 35, 42),
  部门 = c("技术部", "销售部", "人事部")
)

# 创建图表
plot <- ggplot(data, aes(x = 部门, y = 年龄, fill = 部门)) +
  geom_bar(stat = "identity") +
  theme_minimal()

# 构建文档
doc <- read_docx() %>%
  body_add_par("员工统计报告", style = "heading 1") %>%
  body_add_par("数据概览：") %>%
  body_add_table(data, style = "table_template") %>%
  body_add_par("") %>%
  body_add_par("可视化：") %>%
  body_add_gg(plot, width = 6, height = 4)

# 保存
print(doc, target = "员工报告.docx")
```

### 示例3：批量生成个性化报告

```{r eval=FALSE}
# 模拟需要批量生成报告的员工数据
employees <- data.frame(
  姓名 = c("张三", "李四", "王五"),
  部门 = c("技术", "销售", "市场"),
  绩效评分 = c(88, 92, 85),
  入职日期 = c("2020-03-15", "2019-08-20", "2021-01-10")
)

# 批量生成报告
for (i in 1:nrow(employees)) {
  emp <- employees[i, ]
  
  doc <- read_docx() %>%
    body_add_par(paste0(emp$姓名, " - 年度绩效报告"), 
                 style = "heading 1") %>%
    body_add_par(paste0("部门：", emp$部门)) %>%
    body_add_par(paste0("绩效评分：", emp$绩效评分, 
                       ifelse(emp$绩效评分 >= 90, " (优秀)", " (良好)"))) %>%
    body_add_par(paste0("入职日期：", emp$入职日期))
  
  print(doc, target = paste0("报告_", emp$姓名, ".docx"))
}
```

## 完整示例：Word 文档自动化

Word 是 officer 最强大的应用场景。下面展示如何从零开始构建一份完整的研究报告。

### 数据准备

```{r}
# 使用内置数据集并模拟研究数据
set.seed(2026)

# 模拟临床试验数据
clinical_data <- data.frame(
  患者ID = paste0("P", sprintf("%03d", 1:20)),
  组别 = rep(c("治疗组", "对照组"), each = 10),
  年龄 = round(rnorm(20, 55, 10)),
  性别 = sample(c("男", "女"), 20, replace = TRUE),
  基线血压 = round(rnorm(20, 140, 15)),
  治疗后血压 = round(rnorm(20, 125, 12)),
  疗效评级 = sample(c("显著改善", "改善", "无变化"), 20, 
                    prob = c(0.4, 0.4, 0.2), replace = TRUE)
)

# 计算血压变化
clinical_data$血压下降 <- clinical_data$基线血压 - clinical_data$治疗后血压

# 查看前几行
head(clinical_data, 5)
```

### 基础统计分析

```{r}
# 分组统计
summary_stats <- clinical_data %>%
  group_by(组别) %>%
  summarise(
    人数 = n(),
    平均年龄 = round(mean(年龄), 1),
    平均血压下降 = round(mean(血压下降), 1),
    标准差 = round(sd(血压下降), 1),
    改善率 = paste0(round(sum(疗效评级 %in% c("显著改善", "改善")) / n() * 100, 1), "%")
  )

summary_stats
```

### 创建可视化图表

```{r officer-word-plot1}
# 图1：血压变化箱线图
p1 <- ggplot(clinical_data, aes(x = 组别, y = 血压下降, fill = 组别)) +
  geom_boxplot(alpha = 0.7) +
  geom_jitter(width = 0.2, alpha = 0.5) +
  labs(title = "两组患者血压下降幅度对比",
       x = "治疗组别", 
       y = "血压下降 (mmHg)") +
  theme_minimal(base_size = 12) +
  theme(legend.position = "none",
        plot.title = element_text(hjust = 0.5, face = "bold"))

p1
```

```{r officer-word-plot2}
# 图2：疗效评级分布
p2 <- clinical_data %>%
  count(组别, 疗效评级) %>%
  ggplot(aes(x = 组别, y = n, fill = 疗效评级)) +
  geom_bar(stat = "identity", position = "fill") +
  scale_y_continuous(labels = scales::percent) +
  labs(title = "疗效评级分布",
       x = "治疗组别",
       y = "比例") +
  theme_minimal(base_size = 12) +
  theme(plot.title = element_text(hjust = 0.5, face = "bold"))

p2
```

### 构建完整报告

下面展示如何将所有内容整合到一个专业的 Word 文档中：

```{r eval=FALSE}
# ========== 步骤1: 创建文档并设置样式 ==========

doc <- read_docx()

# ========== 步骤2: 添加标题页内容 ==========

doc <- doc %>%
  body_add_par("临床试验研究报告", style = "heading 1") %>%
  body_add_par("") %>%
  body_add_par("研究药物：新型降压药物 XYZ-2026", style = "heading 2") %>%
  body_add_par("") %>%
  body_add_par("研究编号：CT-2026-001") %>%
  body_add_par("报告日期：2026年1月31日") %>%
  body_add_par("") %>%
  body_add_par("─────────────────────────────") %>%
  body_add_break(pos = "after")  # 分页

# ========== 步骤3: 添加执行摘要 ==========

doc <- doc %>%
  body_add_par("执行摘要", style = "heading 1") %>%
  body_add_par("") %>%
  body_add_par(
    paste0("本研究纳入", nrow(clinical_data), 
          "名高血压患者，随机分为治疗组和对照组。",
          "结果显示治疗组平均血压下降", 
          summary_stats$平均血压下降[summary_stats$组别 == "治疗组"],
          " mmHg，显著优于对照组的",
          summary_stats$平均血压下降[summary_stats$组别 == "对照组"],
          " mmHg。总体改善率达到",
          round(sum(clinical_data$疗效评级 %in% c("显著改善", "改善")) / 
                nrow(clinical_data) * 100, 1),
          "%。")
  ) %>%
  body_add_par("") %>%
  body_add_break(pos = "after")

# ========== 步骤4: 添加统计结果表格 ==========

doc <- doc %>%
  body_add_par("基线特征与疗效", style = "heading 1") %>%
  body_add_par("") %>%
  body_add_par("表1. 两组患者基线特征与疗效比较", style = "heading 2")

# 使用 flextable 创建美观的表格
ft <- flextable(summary_stats) %>%
  set_header_labels(
    组别 = "治疗组别",
    人数 = "样本量",
    平均年龄 = "年龄 (Mean)",
    平均血压下降 = "血压下降 (mmHg)",
    标准差 = "SD",
    改善率 = "有效率"
  ) %>%
  theme_booktabs() %>%
  autofit()

doc <- doc %>%
  body_add_flextable(ft) %>%
  body_add_par("") %>%
  body_add_par("注：血压下降 = 基线血压 - 治疗后血压", style = "footnote text")

# ========== 步骤5: 添加图表 ==========

doc <- doc %>%
  body_add_break(pos = "before") %>%
  body_add_par("数据分析", style = "heading 1") %>%
  body_add_par("") %>%
  body_add_par("图1. 血压变化对比", style = "heading 2") %>%
  body_add_gg(p1, width = 6, height = 4) %>%
  body_add_par("") %>%
  body_add_par("图2. 疗效评级分布", style = "heading 2") %>%
  body_add_gg(p2, width = 6, height = 4)

# ========== 步骤6: 添加详细数据附录 ==========

doc <- doc %>%
  body_add_break(pos = "before") %>%
  body_add_par("附录：详细数据", style = "heading 1") %>%
  body_add_par("")

# 添加前10条原始数据
ft_detailed <- flextable(head(clinical_data, 10)) %>%
  theme_booktabs() %>%
  autofit()

doc <- doc %>%
  body_add_flextable(ft_detailed) %>%
  body_add_par("") %>%
  body_add_par("... (仅展示前10条记录)", style = "italic")

# ========== 步骤7: 保存文档 ==========

print(doc, target = "临床试验报告.docx")
```

运行上述代码后，你将得到一个包含以下内容的完整 Word 报告：

1. **封面**：研究标题和基本信息
2. **执行摘要**：关键发现概述
3. **统计表格**：格式化的分组比较表
4. **可视化**：血压变化和疗效分布图
5. **数据附录**：原始数据展示

### 使用模板提升效率

如果你有固定的报告格式，可以创建 Word 模板：

```{r eval=FALSE}
# 创建基于模板的文档
doc <- read_docx("我的机构模板.docx")

# officer 会自动识别模板中的样式
# 你可以在模板中预设：
# - 页眉页脚
# - 标题样式
# - 表格样式
# - 公司Logo
```

**模板创建建议**：
1. 在 Word 中设计好封面、页眉页脚
2. 设置好各级标题样式（Heading 1/2/3）
3. 保存为 .docx 文件
4. 用 officer 读取并填充内容

## PowerPoint 自动化演示文稿

PowerPoint 是汇报和展示研究成果的重要工具。officer 让你能够用数据驱动的程序化方式创建幻灯片。

### PowerPoint 基础操作

```{r eval=FALSE}
# ========== 步骤1: 创建或读取演示文稿 ==========

# 创建空白演示文稿
ppt <- read_pptx()

# 或基于模板创建
# ppt <- read_pptx("公司模板.pptx")

# ========== 步骤2: 添加幻灯片 ==========

# 添加标题页
ppt <- ppt %>%
  add_slide(layout = "Title Slide", master = "Office Theme") %>%
  ph_with_text(type = "title", str = "研究项目汇报") %>%
  ph_with_text(type = "subTitle", str = "临床试验初步结果")

# 添加内容页
ppt <- ppt %>%
  add_slide(layout = "Title and Content", master = "Office Theme") %>%
  ph_with_text(type = "title", str = "研究概况") %>%
  ph_with_text(type = "body", str = "• 样本量：100例\n• 研究周期：12个月\n• 主要终点：血压控制率")

# ========== 步骤3: 保存 ==========
print(ppt, target = "研究汇报.pptx")
```

### 查看可用版式

不同 PowerPoint 模板提供不同的版式（Layout）：

```{r eval=FALSE}
# 查看当前演示文稿的所有版式
slide_layouts(ppt)

# 查看某个版式的详细信息（占位符位置）
layout_properties(ppt, layout = "Title and Content")

# 查看所有母版
slide_master(ppt)
```

### 在幻灯片中插入图表

这是 officer 最强大的功能之一——将 ggplot2 图表直接转为 Office 原生图形：

```{r officer-ppt-plot}
# 创建示例图表
ppt_plot <- ggplot(mtcars, aes(x = wt, y = mpg, color = factor(cyl))) +
  geom_point(size = 3) +
  geom_smooth(method = "lm", se = FALSE) +
  labs(title = "汽车重量与油耗关系",
       x = "车重 (1000磅)",
       y = "油耗 (mpg)") +
  theme_minimal(base_size = 14)

ppt_plot
```

```{r eval=FALSE}
# 将图表插入 PowerPoint
ppt <- read_pptx() %>%
  add_slide(layout = "Title and Content", master = "Office Theme") %>%
  ph_with_text(type = "title", str = "数据分析结果") %>%
  ph_with_gg(value = ppt_plot, type = "body", 
             width = 8, height = 5.5)

print(ppt, target = "带图表的汇报.pptx")
```

### 插入表格到 PowerPoint

```{r eval=FALSE}
# 创建演示数据
sales_data <- data.frame(
  季度 = c("Q1", "Q2", "Q3", "Q4"),
  销售额 = c(120, 150, 180, 210),
  增长率 = c("15%", "25%", "20%", "17%")
)

# 创建表格幻灯片
ppt <- read_pptx() %>%
  add_slide(layout = "Title and Content") %>%
  ph_with_text(type = "title", str = "季度销售业绩") %>%
  ph_with_table(type = "body", value = sales_data)

print(ppt, target = "销售报告.pptx")
```

### 使用 flextable 创建专业表格

```{r eval=FALSE}
# 创建美观的表格
ft_ppt <- flextable(sales_data) %>%
  theme_booktabs() %>%
  color(i = ~ 销售额 > 150, color = "green") %>%
  bold(i = ~ 销售额 == max(销售额)) %>%
  autofit()

ppt <- read_pptx() %>%
  add_slide(layout = "Title Only") %>%
  ph_with_text(type = "title", str = "季度销售业绩") %>%
  # 使用 ph_with_flextable_at 可以精确控制位置
  ph_with_flextable_at(ft_ppt, left = 1, top = 2, 
                       width = 8, height = 4)

print(ppt, target = "专业表格报告.pptx")
```

### 批量生成个性化幻灯片

```{r eval=FALSE}
# 模拟多个地区的销售数据
regions <- c("华北", "华东", "华南", "西部")

# 创建汇总演示文稿
ppt <- read_pptx()

for (region in regions) {
  # 为每个地区创建一页
  ppt <- ppt %>%
    add_slide(layout = "Title and Content") %>%
    ph_with_text(type = "title", 
                 str = paste0(region, "地区销售报告")) %>%
    ph_with_text(type = "body",
                 str = paste0("• 负责区域：", region, "\n",
                             "• 季度目标：完成\n",
                             "• 同比增长：", sample(10:30, 1), "%"))
}

print(ppt, target = "全国销售汇总.pptx")
```

## Word 高级功能

### 操作文档结构

```{r eval=FALSE}
# ========== 书签操作 ==========

# 查看文档中的所有书签
doc <- read_docx("带书签的文档.docx")
docx_bookmarks(doc)

# 在书签位置插入内容
doc <- doc %>%
  body_bookmark("书签名称") %>%  # 定位到书签
  body_add_par("在书签位置插入的新内容")

# ========== 操作现有表格 ==========

# 查看文档中的表格
docx_tables(doc)

# 修改特定表格
doc <- doc %>%
  body_add_table_at(data, at = 1)  # 在第1个表格位置替换
```

### 高级格式设置

```{r eval=FALSE}
# ========== 设置段落格式 ==========

library(officer)

# 创建带格式的段落
doc <- read_docx() %>%
  body_add_par("居中对齐的标题", style = "heading 1") %>%
  body_add_par("") %>%
  # 使用 fpar 创建富文本段落
  body_add_fpar(
    fpar(
      ftext("这段文字包含"),
      ftext("粗体", prop = fp_text(bold = TRUE)),
      ftext("和"),
      ftext("红色", prop = fp_text(color = "red")),
      ftext("文字。")
    )
  )

# ========== 添加页眉页脚 ==========

# 设置页眉
doc <- doc %>%
  headers_replace_text_at_bkm(
    bookmark = "页眉位置",
    text = "机密文档"
  )

# 设置页脚（页码）
doc <- doc %>%
  footers_replace_all_text(
    old_value = "页脚占位符",
    new_value = "第 {PAGE} 页"
  )
```

### 添加目录

```{r eval=FALSE}
# 创建带目录的文档
doc <- read_docx() %>%
  body_add_par("目录", style = "heading 1") %>%
  body_add_toc(level = 2) %>%  # 添加目录，包含2级标题
  body_add_break(pos = "after") %>%
  body_add_par("第一章", style = "heading 1") %>%
  body_add_par("第一章内容...") %>%
  body_add_par("第二章", style = "heading 1") %>%
  body_add_par("1.1 小节", style = "heading 2") %>%
  body_add_par("小节内容...")

print(doc, target = "带目录的文档.docx")
```

> **提示**：Word 目录需要手动更新（打开文档后右键目录选择"更新域"），或使用 `docx_reference_bookmarks()` 自动刷新。

### 插入外部文件

```{r eval=FALSE}
# 在文档中插入另一个 Word 文件的内容
doc <- read_docx() %>%
  body_add_par("主文档内容", style = "heading 1") %>%
  body_add_docx(src = "附件.docx")  # 插入另一个文档

# 插入图片文件
doc <- doc %>%
  body_add_img(src = "图片.png", width = 6, height = 4)

# 插入 R 生成的图表
doc <- doc %>%
  body_add_plot(ggplot_object, width = 6, height = 4)
```

## Excel 操作基础

officer 对 Excel 的支持相对基础，适合简单的数据导出。对于复杂的 Excel 操作（公式、格式化、图表），建议结合 **openxlsx** 包使用。

### 基础读写操作

```{r eval=FALSE}
# ========== 读取 Excel 文件 ==========

# 使用 officer 读取（返回数据框列表）
library(officer)

# 读取所有工作表
wb <- read_xlsx("数据.xlsx")

# 查看工作表名称
names(wb)

# 读取特定工作表
sheet_data <- wb[["Sheet1"]]

# ========== 写入 Excel 文件 ==========

# 创建工作簿
wb <- xl_book()

# 添加数据到工作表
wb <- wb %>%
  xl_add_data(sheet = "Sheet1", data = mtcars)

# 保存
xl_save(wb, "输出.xlsx")
```

### 推荐方案：officer + openxlsx 组合

```{r eval=FALSE}
# 复杂 Excel 操作使用 openxlsx
library(openxlsx)

# 创建带格式的 Excel
wb <- createWorkbook()
addWorksheet(wb, "销售数据")

# 写入数据
writeData(wb, "销售数据", sales_data, startRow = 1, startCol = 1)

# 添加格式
header_style <- createStyle(
  textDecoration = "bold",
  fgFill = "#4F81BD",
  fontColour = "white"
)
addStyle(wb, "销售数据", header_style, rows = 1, cols = 1:3)

# 添加图表
addChart(wb, "销售数据", 
         chart = list(type = "bar", series = "销售额"))

# 保存
saveWorkbook(wb, "专业报表.xlsx", overwrite = TRUE)
```

### 批量导出多个数据表

```{r eval=FALSE}
library(openxlsx)

# 准备多个数据表
data_list <- list(
  "患者基线" = clinical_data[, c("患者ID", "年龄", "性别")],
  "疗效评估" = clinical_data[, c("患者ID", "疗效评级", "血压下降")],
  "统计分析" = summary_stats
)

# 创建多工作表 Excel
wb <- createWorkbook()

for (sheet_name in names(data_list)) {
  addWorksheet(wb, sheet_name)
  writeData(wb, sheet_name, data_list[[sheet_name]])
}

saveWorkbook(wb, "完整数据集.xlsx", overwrite = TRUE)
```

> **最佳实践**：简单导出用 `officer::read_xlsx()/xl_book()`，复杂格式化用 `openxlsx`。

## 最佳实践与技巧

### 1. 项目结构建议

```
报告项目/
├── templates/          # 存放 Word/PPT 模板
│   ├── 机构模板.docx
│   └── 汇报模板.pptx
├── output/             # 输出目录
│   └── .gitignore      # 忽略生成的文件
├── scripts/            # R 脚本
│   ├── 01_生成报告.R
│   └── 02_批量处理.R
└── data/               # 数据文件
    └── 原始数据.csv
```

### 2. 函数封装

```{r eval=FALSE}
# 封装常用的报告生成功能
generate_clinical_report <- function(data, output_file, 
                                     template = NULL) {
  # 数据验证
  stopifnot(all(c("患者ID", "疗效评级") %in% names(data)))
  
  # 统计分析
  stats <- data %>%
    group_by(疗效评级) %>%
    summarise(人数 = n())
  
  # 创建文档
  if (!is.null(template)) {
    doc <- read_docx(template)
  } else {
    doc <- read_docx()
  }
  
  # 添加内容
  doc <- doc %>%
    body_add_par("临床疗效报告", style = "heading 1") %>%
    body_add_par(paste0("生成时间：", Sys.Date())) %>%
    body_add_par("") %>%
    body_add_table(stats)
  
  # 保存
  print(doc, target = output_file)
  message("报告已生成: ", output_file)
}

# 使用
# generate_clinical_report(clinical_data, "疗效报告.docx")
```

### 3. 批量报告生成优化

```{r eval=FALSE}
# 批量生成时显示进度
batch_reports <- function(data_list, template) {
  total <- length(data_list)
  
  for (i in seq_along(data_list)) {
    # 显示进度
    message(sprintf("[%d/%d] 生成报告: %s", i, total, names(data_list)[i]))
    
    # 生成报告
    generate_clinical_report(
      data = data_list[[i]],
      output_file = paste0("报告_", names(data_list)[i], ".docx"),
      template = template
    )
    
    # 可选：添加延迟避免系统过载
    # Sys.sleep(0.5)
  }
  
  message("✓ 所有报告生成完毕")
}
```

### 4. 与 RMarkdown 结合

在 RMarkdown 中嵌入 officer 代码：

```{r eval=FALSE}
# 在 RMarkdown 文档中生成 Word 并嵌入
```

## 常见错误与排查

### 错误1：文件被占用

**错误信息**：
```
Error: Cannot open file for writing
```

**原因**：目标文件已被 Word/PowerPoint 打开。

**解决**：
1. 关闭所有打开的 Office 文档
2. 重新运行代码
3. 或输出到不同文件名

### 错误2：模板路径错误

**错误信息**：
```
Error: File does not exist: 模板.docx
```

**解决**：
```{r eval=FALSE}
# 使用绝对路径或正确相对路径
doc <- read_docx("C:/模板/机构模板.docx")
# 或
doc <- read_docx(here::here("templates", "机构模板.docx"))
```

### 错误3：幻灯片版式不存在

**错误信息**：
```
Error: Layout 'Title Slide' not found
```

**解决**：
```{r eval=FALSE}
# 先查看可用版式
ppt <- read_pptx("模板.pptx")
slide_layouts(ppt)

# 使用正确的版式名称
ppt %>% add_slide(layout = "存在的版式名称")
```

### 错误4：图表不显示或变形

**问题**：插入的 ggplot 图表模糊或尺寸不对。

**解决**：
```{r eval=FALSE}
# 指定高分辨率输出
doc %>%
  body_add_gg(plot, width = 6, height = 4, 
              res = 300)  # 提高分辨率

# 或使用矢量格式
library(rvg)
doc %>%
  body_add_vg(plot)  # 插入为矢量图形
```

### 调试技巧

```{r eval=FALSE}
# 1. 逐步构建文档，每步检查
doc <- read_docx()
doc <- doc %>% body_add_par("测试")
print(doc, target = "测试.docx")  # 中间检查点

# 2. 查看文档结构
print(docx_summary(doc))  # 查看段落和表格
print(docx_bookmarks(doc))  # 查看书签

# 3. 使用 tryCatch 捕获错误
tryCatch({
  doc <- read_docx("可能损坏的文件.docx")
}, error = function(e) {
  message("读取失败，使用空白文档")
  doc <- read_docx()
})
```

## 常用代码速查

### Word 操作速查

```{r eval=FALSE}
# ===== 文档操作 =====
doc <- read_docx()                    # 新建文档
doc <- read_docx("模板.docx")         # 基于模板
print(doc, target = "输出.docx")      # 保存文档

# ===== 添加内容 =====
doc %>% body_add_par("文本", style = "heading 1")
doc %>% body_add_table(data, style = "table_template")
doc %>% body_add_gg(plot, width = 6, height = 4)
doc %>% body_add_img("图片.png", width = 6, height = 4)
doc %>% body_add_break(pos = "before")  # 分页

# ===== 高级操作 =====
doc %>% body_add_toc(level = 2)       # 添加目录
docx_bookmarks(doc)                   # 查看书签
docx_tables(doc)                      # 查看表格
```

### PowerPoint 操作速查

```{r eval=FALSE}
# ===== 演示文稿操作 =====
ppt <- read_pptx()                    # 新建演示文稿
ppt %>% add_slide(layout = "标题")    # 添加幻灯片
slide_layouts(ppt)                    # 查看版式
print(ppt, target = "汇报.pptx")      # 保存

# ===== 添加内容 =====
ppt %>% ph_with_text(type = "title", str = "标题")
ppt %>% ph_with_table(type = "body", value = data)
ppt %>% ph_with_gg(value = plot, type = "body")
ppt %>% ph_with_flextable_at(ft, left = 1, top = 2)
```

### Excel 操作速查

```{r eval=FALSE}
# ===== officer 基础 =====
wb <- read_xlsx("文件.xlsx")          # 读取
wb <- xl_book()                       # 新建
wb %>% xl_add_data(sheet = "Sheet1", data = df)
xl_save(wb, "输出.xlsx")

# ===== openxlsx 高级操作 =====
wb <- createWorkbook()
addWorksheet(wb, "工作表1")
writeData(wb, "工作表1", data)
addStyle(wb, "工作表1", style, rows = 1, cols = 1:3)
saveWorkbook(wb, "输出.xlsx")
```

## 实战案例：研究周报自动化

下面是一个完整的研究周报自动化流程：

```{r eval=FALSE}
# ========== 研究周报自动生成脚本 ==========

library(officer)
library(flextable)
library(ggplot2)
library(dplyr)

# 1. 读取本周数据
weekly_data <- read.csv("data/本周数据.csv")

# 2. 统计分析
stats <- weekly_data %>%
  summarise(
    总入组人数 = n(),
    完成随访 = sum(随访状态 == "完成"),
    不良事件 = sum(不良事件数 > 0, na.rm = TRUE),
    完成率 = paste0(round(完成随访 / 总入组人数 * 100, 1), "%")
  )

# 3. 创建可视化
p_weekly <- weekly_data %>%
  count(入组日期) %>%
  ggplot(aes(x = 入组日期, y = n)) +
  geom_col(fill = "steelblue") +
  labs(title = "本周入组人数趋势") +
  theme_minimal()

# 4. 生成 Word 报告
doc <- read_docx("templates/周报模板.docx") %>%
  body_replace_all_text("{报告日期}", format(Sys.Date(), "%Y年%m月%d日")) %>%
  body_replace_all_text("{总入组}", as.character(stats$总入组人数)) %>%
  body_replace_all_text("{完成率}", stats$完成率) %>%
  body_add_par("本周统计摘要", style = "heading 1") %>%
  body_add_flextable(flextable(stats) %>% theme_booktabs()) %>%
  body_add_par("") %>%
  body_add_par("入组趋势", style = "heading 2") %>%
  body_add_gg(p_weekly, width = 6, height = 3.5)

# 5. 保存
output_file <- paste0("周报_", format(Sys.Date(), "%Y%m%d"), ".docx")
print(doc, target = file.path("output", output_file))

message("✓ 周报已生成: ", output_file)
```

## 小结

officer 是 R 语言操作 Office 文档的最佳选择，特别适合以下场景：

| 场景 | 推荐方案 |
|------|----------|
| 生成标准化报告 | officer + Word模板 |
| 数据驱动演示文稿 | officer + PowerPoint |
| 简单数据导出 | officer::xl_book() |
| 复杂 Excel 报表 | officer + openxlsx |
| 批量个性化文档 | officer 循环生成 |

### 学习路径建议

1. **入门**：从 `read_docx() %>% body_add_par() %>% print()` 开始
2. **进阶**：掌握表格插入 `body_add_flextable()` 和图表插入 `body_add_gg()`
3. **高级**：学习模板使用、书签定位、批量生成

### 相关资源

- [officer 官方文档](https://davidgohel.github.io/officer/)
- [flextable 表格美化](https://davidgohel.github.io/flextable/)
- [RMarkdown 与 officer 结合](https://rmarkdown.rstudio.com/)
- [David Gohel 的博客](https://www.ardata.fr/)

> **技巧**：officer 的函数命名遵循一致的规则：`body_add_*` 用于 Word，`ph_with_*` 用于 PowerPoint，`xl_*` 用于 Excel。掌握这个规律后，学习新功能会更加轻松。
