---
title: 广义估计方程：相关数据的总体平均效应
subtitle: "从估计目标、工作相关结构到稳健标准误与缺失数据边界"
date: "2026-07-31"
image: images/1085-gee-cover.svg
categories:
- 统计分析方法
- 纵向数据
- 聚类数据
- GEE
description: 系统讲解 GEE 的总体平均效应、工作相关结构、稳健标准误、缺失数据边界与 R 实现
---

```{r setup, include=FALSE}
knitr::opts_chunk$set(
  echo = TRUE,
  warning = TRUE,
  message = FALSE,
  fig.width = 7.4,
  fig.height = 4.8,
  dpi = 150,
  out.width = "100%",
  fig.path = "figure/1085-gee-"
)
```

```{r packages}
library(dplyr)
library(tidyr)
library(ggplot2)
library(geepack)
```

## GEE 回答什么问题

广义估计方程（generalized estimating equations, GEE）用于分析同一簇内相关、不同簇之间近似独立的数据，例如同一受试者的重复测量、同一家庭的成员或同一医疗机构的患者。它把广义线性模型的均值结构与一个“工作相关结构”结合，主要估计总体平均效应（population-averaged effect）。

开始建模前，应先确定三件事：

1. **估计目标**：关注总体平均差异，还是个体特异的轨迹与异质性？
2. **簇的定义**：哪些观测可能相关？在纵向数据中通常是一名受试者构成一簇。
3. **结局分布与链接函数**：连续、二分类和计数结局分别对应合适的 `family`。

GEE 不是“给普通回归换一个标准误”这么简单。均值模型、链接函数和簇定义仍须正确；相关结构主要影响估计效率，而不是替代研究设计和混杂控制。

## GEE 与混合效应模型并不等价

两类模型的目标不同，不应只根据哪个结果更显著来选择。

| 问题 | GEE | 广义线性混合模型 |
|---|---|---|
| 主要效应 | 总体平均效应 | 条件于随机效应的个体或簇特异效应 |
| 簇内相关 | 工作相关矩阵 | 随机效应及条件分布 |
| 随机效应分布 | 不建模 | 需要指定 |
| 常见用途 | 政策或人群平均效应 | 个体轨迹、簇间异质性、预测 |

在线性恒等链接模型中，两者的固定效应有时相近；在 logistic 等非线性模型中，总体平均比值比与条件比值比通常不相等。

## 工作相关结构

`geepack::geeglm()` 常用的 `corstr` 包括：

- `independence`：工作上假定簇内独立；
- `exchangeable`：同一簇内任意两次观测具有相同相关性；
- `ar1`：相邻时间点相关性更强，并按间隔递减；
- `unstructured`：每一对测量可有不同相关性，参数多，对簇数和完整测量要求更高。

“工作”意味着相关结构可以是近似模型。若均值模型正确、簇之间独立、簇数足够多并满足相应正则条件，sandwich 标准误可在相关结构错设时保持渐近稳健；这不表示有限样本中一定可靠。簇数很少、簇大小高度不均或个别簇影响很大时，常规 sandwich 标准误可能偏小，应考虑小样本修正、簇级 bootstrap 或与设计相符的其他方法。

## 一个有真实簇内相关的模拟例子

下面生成 160 名受试者、每人 5 次测量的数据。随机截距只用于生成相关数据；拟合目标仍是总体平均的治疗、时间及交互作用。

```{r gee-data}
set.seed(20260731)

n_subject <- 160
n_visit <- 5

subject_data <- tibble(
  id = seq_len(n_subject),
  treatment = rbinom(n_subject, 1, 0.5),
  random_intercept = rnorm(n_subject, sd = 1.2)
)

long_data <- crossing(
  id = subject_data$id,
  visit = 0:(n_visit - 1)
) |>
  left_join(subject_data, by = "id") |>
  mutate(
    outcome = 8 +
      0.35 * visit +
      0.60 * treatment +
      0.25 * visit * treatment +
      random_intercept +
      rnorm(n(), sd = 1),
    id = factor(id)
  ) |>
  arrange(id, visit)

long_data |>
  select(-random_intercept) |>
  slice_head(n = 10)
```

在 `geeglm()` 中，同一 `id` 的记录应连续排列；`waves` 用于明确簇内测量顺序，尤其适合 AR(1) 或有间断测量的情况。

## 拟合并比较相关结构

```{r gee-fit}
gee_ind <- geeglm(
  outcome ~ treatment * visit,
  id = id,
  waves = visit,
  data = long_data,
  family = gaussian(link = "identity"),
  corstr = "independence",
  std.err = "san.se"
)

gee_exch <- update(gee_ind, corstr = "exchangeable")
gee_ar1 <- update(gee_ind, corstr = "ar1")

summary(gee_exch)
```

这里的 sandwich 标准误在 `summary()` 输出中用于 Wald 推断。系数含义由均值模型决定：

- `treatment`：`visit = 0` 时两组的总体平均差异；
- `visit`：对照组每增加一次访视的平均变化；
- `treatment:visit`：两组随时间变化斜率之差。

```{r gee-table}
extract_gee <- function(fit, model_name) {
  coef_table <- summary(fit)$coefficients
  tibble(
    model = model_name,
    term = rownames(coef_table),
    estimate = coef_table[, "Estimate"],
    std_error = coef_table[, "Std.err"],
    conf_low = estimate - qnorm(0.975) * std_error,
    conf_high = estimate + qnorm(0.975) * std_error
  )
}

gee_results <- bind_rows(
  extract_gee(gee_ind, "独立"),
  extract_gee(gee_exch, "交换型"),
  extract_gee(gee_ar1, "AR(1)")
)

gee_results
```

```{r gee-plot, fig.alt="独立、交换型和 AR(1) 三种工作相关结构下各回归系数及其 95% 置信区间。"}
gee_results |>
  filter(term != "(Intercept)") |>
  ggplot(aes(x = estimate, y = model)) +
  geom_vline(xintercept = 0, colour = "grey75") +
  geom_errorbar(
    aes(xmin = conf_low, xmax = conf_high),
    width = 0.16,
    orientation = "y"
  ) +
  geom_point(size = 2.5, colour = "#1f5a94") +
  facet_wrap(~term, scales = "free_x") +
  labs(x = "回归系数及 95% 置信区间", y = NULL) +
  theme_minimal(base_size = 12)
```

不同相关结构下结果相近，只能说明这组模拟数据中的结论对这些设定不敏感，不能证明某个结构正确。

## 如何选择相关结构

相关结构应首先由数据生成过程和测量时间决定，而不是只看拟合优度：

- 同一家庭或医院内没有自然顺序时，交换型结构常有合理解释；
- 等间隔纵向测量且相关性随时间距离下降时，可考虑 AR(1)；
- 测量次数少、簇数充足时，可把非结构化相关作为候选；
- 独立结构可作为基准，但可能损失效率。

`geepack::QIC()` 可比较同一均值模型、同一分析样本上的候选工作相关结构。QIC 是辅助信息，不应覆盖研究设计，也不能用来在大量均值模型间无约束筛选。

```{r gee-qic}
rbind(
  independence = QIC(gee_ind),
  exchangeable = QIC(gee_exch),
  ar1 = QIC(gee_ar1)
)
```

## 二分类和计数结局

二分类结局通常使用 `family = binomial("logit")`。指数化系数是总体平均比值比，而非风险比。若研究目标是风险比或风险差，需要选择相应链接函数并检查模型能否稳定收敛。计数结局可考虑 Poisson 均值模型，但仍应检查过度离散、零膨胀和随访时长，并在需要时加入 offset。

## 缺失数据的边界

常规 GEE 不能因为使用了稳健标准误就自动处理信息性失访。对纵向结局而言，标准 GEE 在完全随机缺失（MCAR）下通常有较直接的有效性保证；当缺失依赖已观测历史（MAR）时，完整记录 GEE 仍可能有偏。可根据研究问题采用逆概率加权 GEE、多重插补或联合模型，并明确：

- 缺失发生在结局、暴露还是协变量；
- 缺失模型使用了哪些既往信息；
- 权重或插补模型是否与分析模型相容；
- 对不可忽略缺失（MNAR）做了什么敏感性分析。

## 建模前后的检查

### 建模前

- 检查 `id` 是否唯一标识簇，记录是否按 `id` 和时间排序；
- 画出个体轨迹和簇大小分布，核对异常时间顺序；
- 预先确定均值模型中的非线性、交互和时间表示；
- 统计实际簇数，而不是把总观测数当作独立样本量。

### 建模后

- 报告簇数、每簇观测数范围和分析样本；
- 检查收敛、残差、影响簇及估计相关参数；
- 比较有科学依据的相关结构，说明主分析与敏感性分析；
- 簇数较少时，不依赖大样本 Wald 检验给出过强结论。

## 推荐报告内容

一份可复核的 GEE 报告至少包括：

- 结局分布、链接函数和均值模型公式；
- 簇变量、时间变量、工作相关结构；
- sandwich 标准误及任何小样本修正；
- 回归系数或指数化效应量、95% 置信区间；
- 缺失数据处理和相关结构敏感性分析；
- 对效应是“总体平均”而非“个体特异”的解释。

## 参考资料

- Liang KY, Zeger SL. Longitudinal data analysis using generalized linear models. *Biometrika*. 1986;73(1):13–22. [doi:10.1093/biomet/73.1.13](https://doi.org/10.1093/biomet/73.1.13)
- [geepack 官方手册与函数索引](https://cran.r-project.org/package=geepack)
- [geeglm 官方参考文档](https://rdrr.io/cran/geepack/man/geeglm.html)
