---
title: 竞争风险与 Fine–Gray 回归
subtitle: "区分累积发生函数、原因别风险与亚分布风险"
date: "2026-07-31"
image: images/1088-fine-gray-cover.svg
categories:
- 统计分析方法
- 生存分析
- 竞争风险
- Fine–Gray
description: 区分累积发生函数、原因别风险和亚分布风险，并用 cmprsk 完成 Fine–Gray 回归与诊断
---

```{r setup, include=FALSE}
knitr::opts_chunk$set(
  echo = TRUE,
  warning = TRUE,
  message = FALSE,
  fig.width = 7.2,
  fig.height = 4.8,
  dpi = 150,
  out.width = "100%",
  fig.path = "figure/1088-fg-"
)
```

```{r packages}
library(dplyr)
library(ggplot2)
library(survival)
library(cmprsk)
```

## 什么是竞争风险

竞争事件是会阻止感兴趣事件发生，或从根本上改变其发生概率的事件。例如研究心血管死亡时，非心血管死亡会使此后心血管死亡不再可能。此时把竞争事件当作普通右删失，并用 `1 - Kaplan–Meier` 估计感兴趣事件概率，通常会高估累积发生风险，因为这种做法把发生竞争事件者视为未来仍可能发生目标事件。

竞争风险分析首先应报告累积发生函数（cumulative incidence function, CIF）：

\[
F_k(t)=P(T\le t, J=k),
\]

即在时间 (t) 前发生第 (k) 类事件的绝对概率。CIF 同时取决于目标事件和竞争事件过程。

## 两类回归回答不同问题

### 原因别 Cox 模型

对目标事件建模时，把竞争事件在发生时移出风险集。原因别风险描述：在目前仍未发生任何事件者中，协变量与目标事件瞬时发生率的关系。它常用于病因或过程研究，也可与所有原因别模型结合推导绝对风险。

### Fine–Gray 模型

Fine–Gray 模型直接建模亚分布风险。发生竞争事件者以特定方式保留在修改后的风险集中，使回归系数与目标事件 CIF 的排序和变化相联系。指数化系数是亚分布风险比（subdistribution hazard ratio, sHR）。

sHR 不是普通意义上“当前仍无事件者”的瞬时风险比，也不是风险比。`sHR > 1` 表示在比例亚分布风险模型下，协变量与更高的目标事件累积发生相关；这种关系可能同时受目标事件和竞争事件影响，不能自动解释为直接生物学作用。

## 先写清 estimand

方法选择应由问题决定：

- 要比较特定时间点的绝对发生概率：优先报告 CIF、风险差或风险比；
- 要研究仍无事件者中的目标事件发生过程：原因别风险更直接；
- 要建立与 CIF 关联的协变量回归或预后模型：可考虑 Fine–Gray；
- 要做治疗效果的因果解释：还需明确竞争事件的处理策略和因果 estimand，不能只凭模型名称决定。

同一研究同时报告 CIF、原因别 HR 和 sHR 是可以的，但必须说明各自回答的问题，不能把数值差异解释为模型“互相矛盾”。

## 生成有竞争事件和删失的数据

下面通过两个原因别事件时间和一个独立删失时间生成数据。暴露会提高目标事件的原因别发生率，并轻度降低竞争事件发生率；年龄也影响目标事件。这样，协变量、事件和删失过程具有明确关系。

```{r fg-data}
set.seed(20260731)
n <- 1200

fg_data <- tibble(
  id = seq_len(n),
  exposure = rbinom(n, 1, 0.5),
  age = rnorm(n, 62, 9)
) |>
  mutate(
    target_time = rexp(
      n,
      rate = 0.045 * exp(0.55 * exposure + 0.025 * (age - 62))
    ),
    competing_time = rexp(
      n,
      rate = 0.040 * exp(-0.20 * exposure + 0.010 * (age - 62))
    ),
    censor_time = rexp(n, rate = 0.020),
    time = pmin(target_time, competing_time, censor_time),
    status = case_when(
      target_time <= competing_time & target_time <= censor_time ~ 1L,
      competing_time < target_time & competing_time <= censor_time ~ 2L,
      TRUE ~ 0L
    )
  ) |>
  select(id, time, status, exposure, age)

fg_data |>
  count(status) |>
  mutate(label = recode(
    as.character(status),
    `0` = "删失", `1` = "目标事件", `2` = "竞争事件"
  ))
```

事件编码必须在分析前冻结并核对：这里 `0 = 删失`、`1 = 目标事件`、`2 = 竞争事件`。把竞争事件误写成 `0` 会改变 estimand，而不只是标签错误。

## 非参数估计 CIF

```{r fg-cif}
cif_fit <- cuminc(
  ftime = fg_data$time,
  fstatus = fg_data$status,
  group = fg_data$exposure,
  cencode = 0
)

cif_fit
```

```{r fg-cif-plot, fig.alt="暴露组与未暴露组的目标事件和竞争事件累积发生函数阶梯曲线。"}
cif_names <- names(cif_fit)[vapply(
  cif_fit,
  function(x) is.list(x) && all(c("time", "est") %in% names(x)),
  logical(1)
)]

cif_plot_data <- bind_rows(lapply(cif_names, function(curve_name) {
  tibble(
    time = cif_fit[[curve_name]]$time,
    cif = cif_fit[[curve_name]]$est,
    curve = curve_name
  )
})) |>
  tidyr::separate(
    curve,
    into = c("exposure", "cause"),
    sep = " ",
    convert = TRUE
  ) |>
  mutate(
    exposure = factor(exposure, levels = c(0, 1), labels = c("未暴露", "暴露")),
    cause = factor(cause, levels = c(1, 2), labels = c("目标事件", "竞争事件"))
  )

ggplot(cif_plot_data, aes(x = time, y = cif, colour = exposure)) +
  geom_step(linewidth = 0.8) +
  facet_wrap(~cause) +
  scale_colour_manual(values = c("#3b6f8f", "#c55a3d")) +
  labs(x = "随访时间", y = "累积发生概率", colour = NULL) +
  theme_classic(base_size = 10) +
  theme(legend.position = "bottom")
```

`cuminc()` 同时估计各组、各事件类型的 CIF，并给出组间 Gray 检验。Gray 检验只能说明整条 CIF 曲线是否存在统计证据支持的差异，不提供效应大小，也不替代特定时间点的绝对风险及置信区间。

## Fine–Gray 回归

`cmprsk::crr()` 的协变量参数必须是数值矩阵。分类变量应先用 `model.matrix()` 显式编码，避免把因子内部整数编码误当作连续变量。

```{r fg-fit}
x_matrix <- model.matrix(
  ~ exposure + age,
  data = fg_data
)[, -1, drop = FALSE]

fg_fit <- crr(
  ftime = fg_data$time,
  fstatus = fg_data$status,
  cov1 = x_matrix,
  failcode = 1,
  cencode = 0
)

summary(fg_fit)
```

```{r fg-result}
fg_coef <- fg_fit$coef
fg_se <- sqrt(diag(fg_fit$var))

fg_result <- tibble(
  term = names(fg_coef),
  sHR = exp(fg_coef),
  conf_low = exp(fg_coef - qnorm(0.975) * fg_se),
  conf_high = exp(fg_coef + qnorm(0.975) * fg_se)
)

fg_result
```

报告应写成“与目标事件亚分布风险的关联”，并同时给出有临床意义时间点的标准化 CIF 或组别 CIF。单独给 sHR 往往不足以说明绝对风险差异。

## 原因别 Cox 作为补充

```{r fg-cause-specific}
cs_fit <- coxph(
  Surv(time, status == 1) ~ exposure + age,
  data = fg_data,
  ties = "efron"
)

summary(cs_fit)
```

在该模型中，竞争事件发生时被移出目标事件的风险集。原因别 HR 与 sHR 的数值不可直接比较大小来判断“哪种效应更真实”；二者基于不同风险集和估计目标。

## 模型检查

### 比例亚分布风险

Fine–Gray 模型假设协变量对亚分布风险的对数效应不随时间变化。可以：

- 绘制 `crr` 对象中的 Schoenfeld 型残差随目标事件时间变化；
- 加入协变量与时间函数的交互项；
- 比较分时段效应或使用更灵活的 CIF 回归。

```{r fg-residuals, fig.alt="暴露变量的 Fine-Gray Schoenfeld 型残差随目标事件时间的散点和平滑趋势线。"}
target_event_times <- sort(unique(fg_data$time[fg_data$status == 1]))

residual_data <- tibble(
  time = target_event_times,
  residual = fg_fit$res[, match("exposure", names(fg_fit$coef))]
)

ggplot(residual_data, aes(x = time, y = residual)) +
  geom_hline(yintercept = 0, linetype = 2, colour = "grey60") +
  geom_point(size = 0.8, alpha = 0.45, colour = "#3b6f8f") +
  geom_smooth(
    method = "loess",
    formula = y ~ x,
    se = FALSE,
    colour = "#c55a3d",
    linewidth = 0.8
  ) +
  labs(x = "目标事件时间", y = "exposure 的残差") +
  theme_classic(base_size = 10)
```

平滑线的系统性时间趋势提示需要进一步检查，但不应仅凭视觉图作二元判定。

### 删失机制

标准方法依赖独立删失或给定协变量后的条件独立删失。若删失依赖预后，需要逆概率删失加权或其他适当方法。行政随访结束与失访也应分别编码和描述。

### 非线性与预测性能

年龄等连续变量未必线性。可使用样条并通过校准、时间依赖预测误差和外部验证评价预测模型。显著 sHR 不等于良好预测，也不等于临床效用。

## 常见错误

1. 用 `1 - KM` 估计存在竞争事件时的目标事件概率。
2. 把竞争事件编码为普通删失，却把结果称为 CIF。
3. 把 sHR 解释为风险比或原因别瞬时 HR。
4. 只报告相对效应，不报告特定时间点绝对风险。
5. 忽略比例亚分布风险、非线性和信息性删失。
6. 用结局后变量调整模型，或把预测模型系数写成因果效应。
7. 认为 Fine–Gray 总是优于原因别 Cox；方法应由 estimand 决定。

## 报告清单

- 目标事件、所有竞争事件和删失的操作性定义；
- 时间起点、随访终点及事件判定优先级；
- 每类事件数和各组 CIF；
- 回归模型的风险集、效应量名称和 95% 置信区间；
- 关键时间点的绝对风险及不确定性；
- 比例风险、删失、非线性和缺失数据处理；
- 若作因果解释，明确竞争事件对应的因果 estimand。

## 参考资料

- Fine JP, Gray RJ. A proportional hazards model for the subdistribution of a competing risk. *Journal of the American Statistical Association*. 1999;94(446):496–509. [doi:10.1080/01621459.1999.10474144](https://doi.org/10.1080/01621459.1999.10474144)
- [cmprsk 官方手册](https://cran.r-project.org/package=cmprsk)
- [survival 包 competing risks vignette](https://cran.r-project.org/package=survival)
