---
title: 倾向评分加权的诊断与推断
subtitle: "从 estimand、重叠与协变量平衡到极端权重敏感性分析"
date: "2026-07-31"
image: images/1090-ps-weight-diagnostics-cover.svg
categories:
- 统计分析方法
- 因果推断
- 倾向评分
- 加权诊断
description: 从 estimand 出发完成倾向评分加权、重叠与平衡诊断、ESS 评估、结局推断和截断敏感性分析
---

```{r setup, include=FALSE}
knitr::opts_chunk$set(
  echo = TRUE,
  warning = TRUE,
  message = FALSE,
  fig.width = 7.2,
  fig.height = 4.8,
  dpi = 150,
  out.width = "100%",
  fig.path = "figure/1090-psw-"
)
```

```{r packages}
library(dplyr)
library(ggplot2)
library(WeightIt)
library(cobalt)
library(survey)
```

## 先定义目标人群，再计算权重

倾向评分 $e(X)=P(A=1\mid X)$ 是在基线协变量 $X$ 下接受治疗的概率。不同权重对应不同目标人群和 estimand，不能在看到结果后任意互换。

| Estimand | 治疗组权重 | 对照组权重 | 目标人群 |
|---|---:|---:|---|
| ATE | $1/e(X)$ | $1/[1-e(X)]$ | 总体 |
| ATT | 1 | $e(X)/[1-e(X)]$ | 实际接受治疗者 |
| ATO | $1-e(X)$ | $e(X)$ | 两组重叠人群 |

ATE 在倾向评分接近 0 或 1 时容易产生大权重；ATO 会弱化重叠不足区域的贡献，但它估计的是重叠人群效应，不是“更稳定的 ATE”。选择 estimand 应由研究问题、治疗可及性和目标人群决定。

## 因果解释依赖哪些条件

倾向评分加权依赖：

- 一致性和明确的治疗版本；
- 给定纳入的基线协变量后不存在未测量混杂；
- 目标人群内具有足够的治疗阳性与分布重叠；
- 倾向评分、权重和结局分析得到正确实现；
- 没有未经处理的干扰、选择偏倚或信息性缺失。

平衡诊断只能检查已测量协变量，不能证明“无未测量混杂”。倾向评分模型的目标是产生适合 estimand 的平衡，而不是最大化治疗预测 AUC。

## 协变量如何选择

通常优先纳入治疗前的共同原因和结局强预测因子。应避免：

- 治疗后的中介或受治疗影响的测量；
- 仅因单变量 p 值不显著而删除重要混杂因素；
- 无科学理由地加入大量强预测治疗但与结局无关的工具变量，因为它们可能放大方差和未测量混杂偏倚；
- 用逐步回归显著性代替因果结构判断。

连续协变量常需要非线性项，关键变量之间可能需要交互。最终标准是加权后的分布平衡和数据支持，而不是倾向评分模型系数是否显著。

## 模拟观察性治疗数据

```{r psw-data}
set.seed(20260731)
n <- 1200

ps_data <- tibble(
  id = seq_len(n),
  age = rnorm(n, 58, 11),
  female = rbinom(n, 1, 0.54),
  severity = rnorm(n),
  comorbidity = rbinom(n, 1, 0.38)
) |>
  mutate(
    treatment_probability = plogis(
      -0.35 + 0.025 * (age - 58) + 0.75 * severity -
        0.45 * comorbidity + 0.25 * female * severity
    ),
    treatment = rbinom(n, 1, treatment_probability),
    outcome = 12 - 1.6 * treatment + 0.06 * (age - 58) +
      1.10 * severity + 0.70 * comorbidity +
      0.25 * severity^2 + rnorm(n, sd = 2.2)
  )

ps_data |>
  count(treatment)
```

模拟中的真实生成式只用于验证教学代码。分析时不会把 `treatment_probability` 放进模型，因为真实数据中它不可见。

## 估计 ATE 权重

```{r psw-weightit}
weight_fit <- weightit(
  treatment ~ age + I((age - 58)^2) + female + severity +
    I(severity^2) + comorbidity + female:severity,
  data = ps_data,
  method = "glm",
  estimand = "ATE",
  stabilize = FALSE
)

weight_fit
summary(weight_fit)
```

`WeightIt` 将估计的权重保存在 `weight_fit$weights`。上述二项 logistic 模型只是常用起点；若平衡不足，应根据具体变量关系调整非线性和交互，或使用适合的平衡优化方法，并避免在同一数据上无限试错后只报告最好的一次。

## 诊断一：倾向评分重叠

```{r psw-overlap, fig.alt="治疗组与对照组估计倾向评分的重叠密度曲线。"}
overlap_data <- ps_data |>
  mutate(
    propensity_score = weight_fit$ps,
    treatment_label = factor(treatment, levels = c(0, 1), labels = c("对照", "治疗"))
  )

ggplot(
  overlap_data,
  aes(x = propensity_score, colour = treatment_label, fill = treatment_label)
) +
  geom_density(alpha = 0.20, linewidth = 0.8) +
  scale_colour_manual(values = c("#3b6f8f", "#c55a3d")) +
  scale_fill_manual(values = c("#3b6f8f", "#c55a3d")) +
  labs(x = "估计倾向评分", y = "密度", colour = NULL, fill = NULL) +
  theme_classic(base_size = 10) +
  theme(legend.position = "bottom")
```

重叠图要结合目标 estimand 解读。少量尾部观察不自动要求删除；完全或近完全分离则提示某些目标人群对比缺乏数据支持。应核对数据错误、治疗禁忌、资格规则和模型外推，再决定缩小目标人群、改变 estimand 或停止估计。

## 诊断二：权重分布和 ESS

```{r psw-weight-summary}
ps_weighted <- ps_data |>
  mutate(weight = weight_fit$weights)

weight_distribution <- ps_weighted |>
  group_by(treatment) |>
  summarise(
    n = n(),
    mean = mean(weight),
    sd = sd(weight),
    min = min(weight),
    p01 = quantile(weight, 0.01),
    median = median(weight),
    p99 = quantile(weight, 0.99),
    max = max(weight),
    ess = sum(weight)^2 / sum(weight^2),
    .groups = "drop"
  )

weight_distribution
```

```{r psw-weight-plot, fig.alt="治疗组与对照组 ATE 权重的重叠直方图；横轴仅缩放到权重的 99.5% 分位数。"}
ps_weighted |>
  ggplot(aes(x = weight, fill = factor(treatment))) +
  geom_histogram(bins = 45, position = "identity", alpha = 0.45) +
  coord_cartesian(xlim = c(0, quantile(ps_weighted$weight, 0.995))) +
  labs(x = "ATE 权重", y = "人数", fill = "治疗") +
  theme_minimal(base_size = 12)
```

有效样本量（effective sample size, ESS）描述权重不均造成的信息损失，不等于独立观察的精确数量，也不能单独判定估计是否有效。绘图截断横轴只是为了看清主体分布，并未修改分析权重。

## 诊断三：协变量平衡

```{r psw-balance}
balance <- bal.tab(
  weight_fit,
  un = TRUE,
  stats = c("m", "v"),
  binary = "std",
  thresholds = c(m = 0.1)
)

balance
```

```{r psw-love-plot, fig.alt="加权前后各协变量绝对标准化均值差的 Love plot，并标出 0.1 参考线。"}
love.plot(
  weight_fit,
  stats = "mean.diffs",
  abs = TRUE,
  binary = "std",
  thresholds = c(m = 0.1),
  var.order = "unadjusted"
)
```

绝对标准化均值差（SMD）小于 0.1 是常见启发式标准，不是普适的统计检验或合格证。样本量大不会让小 SMD 自动有临床意义，样本量小也不会使大 SMD 可以忽略。还应检查：

- 连续变量的方差比、分位数、密度和尾部；
- 预设的重要非线性项与交互；
- 多分类治疗各对比和纵向治疗各时点；
- 缺失模式和缺失指示变量的平衡；
- 个别观察的影响。

不要根据加权后的结局模型结果反向选择倾向评分规格。

## 用权重估计结局效应

连续结局下，ATE 风险差尺度对应加权均值差。`survey::svyglm()` 提供 sandwich 方差；结果模型不需要为了“显著”再加入一套事后筛选变量。

```{r psw-outcome}
weighted_design <- svydesign(
  ids = ~1,
  weights = ~weight,
  data = ps_weighted
)

weighted_fit <- svyglm(
  outcome ~ treatment,
  design = weighted_design
)

summary(weighted_fit)
confint(weighted_fit)
```

常规 sandwich 方差把最终权重视为给定，未必完整反映倾向评分估计和模型选择的不确定性。可使用 `WeightIt` 支持的结果模型方法，或按原始抽样单位 bootstrap，并在每次重复中重新估计倾向评分、权重和结局模型。匹配、聚类、重复测量或复杂抽样还要使用相应的簇级方差。

二分类结局若使用带 logit 链接的加权回归，治疗系数是边际结构模型的 log OR；由于 OR 非可折叠且不直观，常进一步标准化得到风险、风险差或风险比。生存结局也应预先定义时间范围和效应尺度，不把加权 Cox HR 当作唯一答案。

## 权重截断是敏感性分析，不是默认步骤

任意使用 1%/99% 或 5%/95% 截断会改变权重、引入偏倚，并使估计对应的加权人群偏离原定 ATE。若根据预设方案需要考察截断，可保留未截断主分析，并清楚报告规则、平衡和 ESS 的变化。

```{r psw-trim-sensitivity}
trim_limits <- quantile(ps_weighted$weight, c(0.01, 0.99))

ps_sensitivity <- ps_weighted |>
  mutate(
    weight_trimmed = pmin(
      pmax(weight, trim_limits[[1]]),
      trim_limits[[2]]
    )
  )

trimmed_design <- svydesign(
  ids = ~1,
  weights = ~weight_trimmed,
  data = ps_sensitivity
)

trimmed_fit <- svyglm(
  outcome ~ treatment,
  design = trimmed_design
)

tibble(
  analysis = c("未截断 ATE 权重", "1%/99% 截断敏感性分析"),
  estimate = c(coef(weighted_fit)["treatment"], coef(trimmed_fit)["treatment"]),
  std_error = c(
    sqrt(vcov(weighted_fit)["treatment", "treatment"]),
    sqrt(vcov(trimmed_fit)["treatment", "treatment"])
  )
)
```

截断后必须重新检查平衡，不能只比较效应数值。若极端权重来自结构性阳性违背，截断可能让结果看起来稳定，却不能创造缺失的治疗对照。

## 常见错误

1. 在看到权重后才决定 ATE、ATT 或 ATO，却仍沿用原研究问题。
2. 把治疗后变量纳入倾向评分模型。
3. 用预测性能或 Hosmer–Lemeshow 检验代替平衡诊断。
4. 只报告平均 SMD，不检查尾部、交互和 ESS。
5. 把 0.1 当作普适合格线，把 1%/99% 当作通用截断规则。
6. 截断后仍把结果无条件称为原总体 ATE。
7. 忽略估计权重、聚类和缺失数据带来的方差问题。
8. 因已测量协变量平衡而宣称研究“等同随机试验”。

## 报告清单

- 目标人群、治疗定义、时间零点和 estimand；
- 协变量选择依据及其测量时间；
- 倾向评分方法、函数形式、软件和版本；
- 治疗组与对照组的倾向评分重叠；
- 权重分布、极值、ESS 和个体影响；
- 加权前后的均值、方差、分布与关键交互平衡；
- 结局模型、效应尺度和方差估计；
- 截断或更换 estimand 的理由及敏感性分析；
- 对未测量混杂、阳性和缺失数据的限制说明。

## 参考资料

- [WeightIt 官方文档](https://ngreifer.github.io/WeightIt/)
- [cobalt 官方文档](https://ngreifer.github.io/cobalt/)
- Austin PC, Stuart EA. Moving towards best practice when using inverse probability of treatment weighting using the propensity score. *Statistics in Medicine*. 2015;34(28):3661–3679. [doi:10.1002/sim.6607](https://doi.org/10.1002/sim.6607)
