---
title: 目标试验模拟：从协议到可运行分析
subtitle: "对齐入组、治疗分配与随访时间，并区分点治疗、序贯试验和克隆—删失—加权"
date: "2026-07-31"
image: images/1091-advanced-target-trial-cover.svg
categories:
- 统计分析方法
- 因果推断
- 观察性研究
- 目标试验模拟
description: 从目标试验协议、时间零点和点治疗示例扩展到序贯试验及克隆—删失—加权的系统教程
---

```{r setup, include=FALSE}
knitr::opts_chunk$set(
  echo = TRUE,
  warning = TRUE,
  message = FALSE,
  fig.width = 7.4,
  fig.height = 4.8,
  dpi = 150,
  out.width = "100%",
  fig.path = "figure/1091-tte-"
)
```

```{r packages}
library(dplyr)
library(ggplot2)
library(survival)
library(WeightIt)
library(cobalt)
```

## 目标试验模拟首先是一种设计框架

目标试验模拟（target trial emulation）要求先写出希望随机开展但现实中未开展的试验协议，再说明观察性数据如何逐项模拟该协议。它不是某个回归函数，也不是在普通队列分析标题前加上“目标试验”四个字。

这个框架最重要的作用，是迫使研究者在看结果前明确：谁在何时有资格进入、比较哪些治疗策略、何时开始随访、结局如何判定、希望估计什么对比，以及观察性治疗分配和失访如何调整。它能减少可避免的设计偏倚，但不能让观察性数据自动等同随机试验。未测量混杂、治疗测量误差、阳性不足和不可比的医疗决策仍然存在。

## 一份完整的目标试验协议

至少应逐项定义以下内容：

| 协议要素 | 需要明确的问题 |
|---|---|
| 资格标准 | 哪些人在时间零点满足纳入、排除条件？条件能否只用当时及此前信息判断？ |
| 治疗策略 | 是点治疗、持续治疗、动态规则还是允许宽限期的启用策略？允许哪些治疗版本？ |
| 分配程序 | 理想试验如何随机分配？观察性模拟如何控制基线或时变混杂？ |
| 时间零点 | 资格判定、治疗策略分配和随访开始是否发生在同一时点？ |
| 随访 | 从何时开始，到结局、竞争事件、失访、方案结束中的哪一个时点结束？ |
| 结局 | 结局定义、判定窗口和数据来源是什么？ |
| 因果对比 | ITT 类效应、per-protocol 类效应、风险差、风险比、RMST 差还是其他 estimand？ |
| 分析计划 | 如何调整混杂、删失、策略偏离、重复入组和不确定性？ |

资格、分配和随访三者未对齐，是很多 immortal time bias 和选择偏倚的来源。例如把“未来 90 天内开始治疗”定义为暴露，却从今天开始计算该组随访，会要求个体必须存活到治疗开始才能归入治疗组。

## 本教程的目标试验

先实现最容易核验的点治疗试验，而不是直接跳到复杂动态策略。

- **目标人群**：40–80 岁、此前未用目标治疗且无目标结局的人。
- **时间零点**：满足资格并作出治疗决策的索引日。
- **策略**：索引日启用治疗，与索引日不启用治疗。
- **分配**：理想试验随机分配；观察性模拟用基线 IPTW 调整已测量混杂。
- **随访**：索引日起 2 年，直至结局、删失或行政随访结束。
- **结局**：首次目标事件。
- **Estimand**：目标人群中 2 年风险差，作为 ITT 类点治疗对比。

这是基线策略示例，不涉及治疗转换和依从性变化，因此不需要克隆—人工删失—加权。后文会说明何时才需要这些步骤。

## 生成与协议一致的观察性队列

严重度和合并症同时影响治疗与结局，形成基线混杂。事件时间取决于治疗和基线风险，删失独立生成，随访从同一个索引日开始。

```{r tte-data}
set.seed(20260731)
n <- 2200
horizon <- 2

trial_data <- tibble(
  id = seq_len(n),
  index_date = as.Date("2020-01-01") + sample(0:730, n, replace = TRUE),
  age = runif(n, 40, 80),
  severity = rnorm(n),
  comorbidity = rbinom(n, 1, 0.34)
) |>
  mutate(
    treatment_probability = plogis(
      -0.45 + 0.70 * severity + 0.55 * comorbidity +
        0.018 * (age - 60)
    ),
    treatment = rbinom(n, 1, treatment_probability),
    event_rate = 0.20 * exp(
      -0.45 * treatment + 0.50 * severity +
        0.40 * comorbidity + 0.018 * (age - 60)
    ),
    event_time = rexp(n, rate = event_rate),
    censor_time = runif(n, min = 1.5, max = 3.0),
    follow_time = pmin(event_time, censor_time, horizon),
    event = as.integer(
      event_time <= censor_time & event_time <= horizon
    )
  ) |>
  select(
    id, index_date, age, severity, comorbidity,
    treatment, follow_time, event
  )

trial_data |>
  summarise(
    participants = n(),
    treated = sum(treatment),
    events = sum(event),
    minimum_followup = min(follow_time),
    maximum_followup = max(follow_time)
  )
```

这里的模拟人群按构造全部满足资格。真实数据库需要从最早数据源验证既往治疗、washout 期、结局史和连续参保等条件；不能用索引日后的信息补判资格。

## 模拟观察性分配并检查可交换性条件

```{r tte-weight}
trial_weight <- weightit(
  treatment ~ age + I((age - 60)^2) + severity +
    I(severity^2) + comorbidity,
  data = trial_data,
  method = "glm",
  estimand = "ATE"
)

trial_weight
```

```{r tte-balance, fig.alt="目标试验模拟中加权前后各基线协变量绝对标准化均值差的 Love plot。"}
bal.tab(
  trial_weight,
  un = TRUE,
  binary = "std",
  thresholds = c(m = 0.1)
)

love.plot(
  trial_weight,
  abs = TRUE,
  stats = "mean.diffs",
  binary = "std",
  thresholds = c(m = 0.1),
  var.order = "unadjusted"
)
```

诊断要覆盖治疗前的协变量分布、倾向评分重叠、权重尾部和有效样本量。绝对 SMD 0.1 是辅助标尺，不是证明可交换性的检验。目标试验协议还应列出数据库中没有测量、但可能同时影响治疗和结局的因素，并说明定量偏倚分析或负对照等补充策略。

## 估计 2 年标准化风险

以下用 ATE 权重拟合加权 Kaplan–Meier 曲线。因为模拟中的删失独立于治疗和预后，所以示例没有额外删失权重；真实研究若删失依赖已观测病史，应加入逆概率删失权重。

```{r tte-survival, fig.alt="索引日启用与不启用治疗两种策略的加权累计事件风险曲线。"}
trial_analysis <- trial_data |>
  mutate(weight = trial_weight$weights)

weighted_survival <- survfit(
  Surv(follow_time, event) ~ treatment,
  data = trial_analysis,
  weights = weight
)

time_grid <- seq(0, horizon, by = 0.1)
survival_summary <- summary(
  weighted_survival,
  times = time_grid,
  extend = TRUE
)

survival_plot_data <- tibble(
  time = survival_summary$time,
  survival = survival_summary$surv,
  strategy = factor(
    survival_summary$strata,
    levels = c("treatment=0", "treatment=1"),
    labels = c("索引日不启用", "索引日启用")
  )
)

ggplot(
  survival_plot_data,
  aes(x = time, y = 1 - survival, colour = strategy)
) +
  geom_step(linewidth = 0.9) +
  scale_colour_manual(values = c("#3b6f8f", "#c55a3d")) +
  scale_y_continuous(labels = scales::label_percent(accuracy = 1)) +
  labs(x = "索引日起随访时间（年）", y = "累计事件风险", colour = NULL) +
  theme_classic(base_size = 10) +
  theme(legend.position = "bottom")
```

```{r tte-risk-contrast}
horizon_summary <- summary(
  weighted_survival,
  times = horizon,
  extend = TRUE
)

risk_at_horizon <- tibble(
  strategy = factor(
    horizon_summary$strata,
    levels = c("treatment=0", "treatment=1"),
    labels = c("索引日不启用", "索引日启用")
  ),
  risk = 1 - horizon_summary$surv
)

risk_difference <- with(
  risk_at_horizon,
  risk[strategy == "索引日启用"] - risk[strategy == "索引日不启用"]
)

risk_at_horizon
risk_difference
```

示例输出只验证从协议到估计的代码链。加权 `survfit()` 的常规标准误没有完整传播估计权重带来的不确定性，正式分析可按受试者 bootstrap，并在每次重抽样中重新估计治疗权重、删失权重和风险曲线。报告风险差时还应给出置信区间，不应只报告一个小数。

## 为什么一个普通 Cox 回归还不够

`coxph(Surv(time, event) ~ treatment + covariates)` 可能是某个调整分析，但仅有这行代码不能证明完成了目标试验模拟。还必须核验：

- 暴露、资格和随访是否在同一时间零点定义；
- 暴露是否引用未来信息；
- 比较的是策略还是含糊的“曾经治疗”；
- 目标效应是 HR 还是固定时间风险差、风险比或限制平均生存时间差；
- 混杂、删失、竞争事件和策略偏离如何对应协议；
- 数据是否真正支持两种策略。

HR 也不是固定时间风险比。若临床问题关心 2 年结局，直接报告标准化 2 年风险及其差异通常更易解释。

## 何时需要克隆—删失—加权

若策略允许宽限期，例如“入组后 30 天内启用治疗”与“30 天内不启用”，一个人在宽限期早期可能同时与两种策略相容。立即把其归入未来实际策略会使用未来信息。克隆—人工删失—加权（clone–censor–weight）的一般思路是：

1. 在时间零点把每个符合条件者复制到所有当时相容的策略；
2. 当某个副本的观察治疗史偏离其分配策略时，对该副本人工删失；
3. 用人工删失的逆概率权重调整由依从过程造成的选择；
4. 按原始个体处理克隆间相关，并在 bootstrap 中从个体层面重抽样。

克隆不是增加样本量，也不用于点治疗对比。人工删失模型需要使用删失前的治疗与协变量历史；极端权重同样会暴露阳性不足。

## 序贯试验模拟

当个体在多个时间点可重复满足资格，可在每个时间点启动一个嵌套试验：当时符合资格且尚未治疗者进入该次试验，比较此刻启用与不启用，随后将各次试验合并分析。必须：

- 在每次试验基线重新测量协变量并定义治疗；
- 让同一个人可进入多次试验，但方差按人聚类；
- 处理不同日历时间、既往试验经历和后续转换；
- 明确合并后 estimand 是各试验基线分布的何种平均。

序贯试验、克隆—删失—加权和基线点治疗是不同设计工具。应使用能模拟目标协议的最简单方法，不能因为“更高级”而机械叠加。

## ITT 类与 per-protocol 类效应

观察性模拟中没有真实随机分配，因此“ITT 类”通常指按时间零点观察到的启用决策分组，忽略后续转换；它仍需基线可交换性。per-protocol 类效应要求比较持续遵循策略的结果，通常要处理时变依从、时变混杂和信息性人工删失。两者对应不同问题，不能用同一暴露编码同时声称估计了二者。

## 竞争事件和缺失数据

死亡等竞争事件不能总是当作普通删失。治疗可能同时影响目标事件和竞争事件，因此应预先定义总效应、直接效应、复合结局或其他合适 estimand，并使用相容的风险估计。基线协变量缺失、治疗记录缺口和结局失访也需要分别制定插补、加权或敏感性分析，而不是在建模时统一删除。

## 常见失败模式

1. 根据随访期间的治疗定义组别，却从更早时点开始随访。
2. 先找到治疗者的治疗日，再给未治疗者随意指定时间零点。
3. 用未来依从性或存活情况决定基线资格。
4. 把治疗名称写清，却没有定义剂量、频率、宽限期和允许转换。
5. 只拟合一个 Cox 模型，没有列出目标试验协议。
6. 使用克隆后把所有副本当作独立个体。
7. 人工删失后不加权，或权重模型使用删失后的信息。
8. 报告一个 HR，却把结论写成固定时间风险下降。
9. 因设计形式接近试验而省略未测量混杂和阳性限制。

## 报告清单

- 将目标试验协议与观察性模拟逐项并列；
- 给出资格判定、治疗分配和随访开始的同日对齐证据；
- 报告样本筛选流程、每种策略人数、事件和删失；
- 说明 estimand、绝对风险时间点和标准化人群；
- 完整记录治疗、删失或依从权重模型及诊断；
- 对重复入组、克隆和方差相关性作适当处理；
- 报告未测量混杂、结局误分、阳性和竞争事件敏感性分析；
- 按 TARGET 报告建议区分目标试验要求与实际模拟偏离。

## 参考资料与工具

- Hernán MA, Robins JM. Using big data to emulate a target trial when a randomized trial is not available. *American Journal of Epidemiology*. 2016;183(8):758–764. [doi:10.1093/aje/kwv254](https://doi.org/10.1093/aje/kwv254)
- Hernán MA, Robins JM. *Causal Inference: What If*. [免费在线版](https://www.hsph.harvard.edu/miguel-hernan/causal-inference-book/)
- [TARGET Statement：目标试验模拟研究的报告框架](https://www.bmj.com/content/388/bmj-2024-081506)
- [TrialEmulation R 包文档](https://causal-lda.github.io/TrialEmulation/)
