---
title: '德尔菲法(Delphi Method)完全教程'
date: '2026-01-25'
categories:
- 统计分析方法
- 综述方法
- 专家调查
image: images/1115-delphi-cover.svg
description: 从专家选择到共识达成的系统化调查方法，使用 R 语言进行数据处理、共识指标计算与可视化分析。
---

```{r setup, include=FALSE}
knitr::opts_chunk$set(
  echo = TRUE,
  warning = FALSE,
  message = FALSE,
  fig.width = 10,
  fig.height = 6,
  fig.retina = 2,
  out.width = "100%",
  dpi = 150
)
```

## 方法背景与适用场景

**德尔菲法(Delphi Method)** 是一种结构化的专家咨询方法,通过多轮匿名问卷调查,逐步收集、反馈和归纳专家意见,最终达成共识或识别分歧。

### 方法起源

德尔菲法由美国兰德公司(RAND Corporation)在20世纪50年代初开发,最初用于预测未来技术趋势。其名称源自古希腊德尔斐神庙,寓意智慧与预见。

### 核心特点

| 特点 | 说明 |
|------|------|
| **匿名性** | 专家之间互不知晓,避免权威影响和群体压力 |
| **反馈机制** | 每轮调查后提供统计汇总结果,专家可修正意见 |
| **迭代性** | 通过多轮调查逐步收敛意见 |
| **统计性** | 使用定量方法汇总专家意见 |

### 适用场景

德尔菲法特别适用于以下研究领域:

| 领域 | 应用示例 |
|------|----------|
| **公共卫生政策** | 疫苗接种优先级排序、健康指标重要性评估 |
| **临床指南制定** | 推荐方案选择、证据质量评级、证据体系构建 |
| **技术预测** | 新兴技术发展趋势预测、关键技术识别 |
| **指标体系构建** | 评价指标筛选、权重确定 |
| **研究优先级** | 科研资助方向确定、研究议题排序 |

### 不适用场景

德尔菲法**不适合**用于:
- 需要立即决策的紧急情况
- 有明确客观数据支撑的问题
- 目标是探索性讨论而非达成共识
- 专家群体知识储备严重不足的领域

### 与其他方法的对比

| 方法 | 核心特点 | 优势 | 局限 |
|------|---------|------|------|
| **德尔菲法** | 多轮匿名调查+反馈 | 消除群体压力、控制专家影响 | 周期长、成本高 |
| **头脑风暴** | 面对面自由讨论 | 快速生成创意、互动性强 | 易受权威影响、群体思维 |
| **名义小组法** | 结构化讨论+匿名投票 | 平衡讨论深度与匿名性 | 仍存在群体压力 |
| **焦点小组** | 小组互动讨论 | 深入了解观点、发现新角度 | 易受少数人主导 |

---

## 核心概念与模型入门

### 基本术语

| 术语 | 定义 |
|------|------|
| **专家(Expert)** | 在特定领域具有丰富知识和实践经验的专业人士 |
| **共识(Consensus)** | 专家群体对某议题达成的一致意见 |
| **分歧(Divergence)** | 专家意见存在显著差异 |
| **稳定性(Stability)** | 意见在轮次间不再发生显著变化 |
| **收敛(Convergence)** | 意见差异随轮次递减 |

### 德尔菲法的工作机制

德尔菲法的核心机制可以概括为以下四个步骤:

**第一轮: 广泛征集**
- 发放开放性问卷
- 收集专家的自由意见
- 归纳整理形成第二轮问卷

**第二轮: 定量评估**
- 将第一轮结果反馈给专家
- 要求专家对议题进行评分或排序
- 计算统计指标(均值、标准差等)

**第三轮: 意见调整**
- 将上一轮统计结果反馈给专家
- 专家可以修改自己的评分
- 识别极端观点,要求解释

**第四轮: 达成共识**
- 继续反馈与调整
- 直到意见趋于稳定
- 最终形成共识或识别分歧

### 共识指标

德尔菲法使用多种定量指标来衡量专家共识程度:

#### 1. 描述性统计量

**均值(Mean)**: 反映专家意见的中心趋势
$$ \bar{X} = \frac{1}{n} \sum_{i=1}^{n} X_i $$

其中:
- $\bar{X}$: 评分均值
- $n$: 专家数量
- $X_i$: 第 $i$ 位专家的评分

**标准差(Standard Deviation)**: 反映意见的离散程度
$$ SD = \sqrt{\frac{1}{n-1} \sum_{i=1}^{n} (X_i - \bar{X})^2} $$

其中:
- $SD$: 标准差
- $X_i - \bar{X}$: 第 $i$ 位专家评分与均值的偏差

**变异系数(Coefficient of Variation)**: 标准化离散程度,便于不同议题间的比较
$$ CV = \frac{SD}{\bar{X}} \times 100\% $$

其中:
- $CV$: 变异系数
- 标准化使得 $CV$ 无量纲

**四分位距(Interquartile Range, IQR)**: 反映中间50%专家意见的范围
$$ IQR = Q_3 - Q_1 $$

其中:
- $Q_3$: 第三四分位数(75%分位点)
- $Q_1$: 第一四分位数(25%分位点)

#### 2. 共识率

**简单共识率**: 同意某方案的专家比例
$$ C_{simple} = \frac{n_{agree}}{n_{total}} \times 100\% $$

**评分共识率**: 评分落在某个范围内的专家比例
$$ C_{score} = \frac{n_{range}}{n_{total}} \times 100\% $$

其中:
- $n_{range}$: 评分落在 $\bar{X} \pm 1 \cdot SD$ 范围内的专家数

#### 3. 稳定性指标

**评分变化率**: 某位专家两轮间评分的变化程度
$$ \Delta X_{ij} = |X_{ij}^{(t)} - X_{ij}^{(t-1)}| $$

其中:
- $X_{ij}^{(t)}$: 第 $i$ 位专家在第 $t$ 轮对议题 $j$ 的评分
- $\Delta X_{ij}$: 评分的绝对变化量

**整体稳定性**: 所有专家评分变化的平均值
$$ S_{overall} = \frac{1}{n \cdot m} \sum_{i=1}^{n} \sum_{j=1}^{m} \Delta X_{ij} $$

其中:
- $m$: 议题数量
- $S_{overall}$: 整体稳定性指标

### 共识判别标准

| CV 值 | 共识程度 |
|-------|---------|
| CV ≤ 10% | 强共识 |
| 10% < CV ≤ 20% | 中等共识 |
| 20% < CV ≤ 30% | 弱共识 |
| CV > 30% | 未达成共识 |

**稳定性判别**:
- 通常要求 $S_{overall} < 0.5$ 分(以1-9分量表为例)
- 或专家调整比例 < 15%

---

## 模型假设与前提条件

### 假设1: 专家专业知识

**含义**: 参与调查的专家必须在相关领域具有足够的专业知识和实践经验。

**检验方法**:
- 查看专家的学术背景(学位、职称)
- 统计专家的工作年限
- 检查专家在相关领域的研究成果

**违背后果**:
- 评分质量低下
- 无法形成有效共识
- 结论缺乏可信度

**应对策略**:
- 设定明确的专家入选标准
- 收集专家的详细信息
- 必要时进行专家资格审核

### 假设2: 专家代表性

**含义**: 专家样本应能代表目标领域的多元观点,包括不同地区、机构、专业背景等。

**检验方法**:
- 分析专家的来源分布
- 检查专家的专业背景多样性
- 评估专家的地域分布

**违背后果**:
- 结果存在系统性偏差
- 某些观点未被充分代表
- 结论的泛化性受限

**应对策略**:
- 采用分层抽样选择专家
- 确保不同群体都有代表
- 必要时采用分层分析

### 假设3: 专家参与度

**含义**: 专家应全程参与调查,每轮的回复率不应过低(通常 > 70%)。

**检验方法**:
- 统计每轮的专家回复率
- 分析专家流失原因
- 检查专家的完成质量

**违背后果**:
- 样本量减少,统计效力下降
- 早期流失的专家可能持有特定观点
- 结果产生偏差

**应对策略**:
- 设计简洁高效的问卷
- 提供适当的激励
- 及时跟进未回复的专家

### 假设4: 问卷设计合理性

**含义**: 问卷应清晰、无歧义,避免引导性问题,确保专家能准确理解题目。

**检验方法**:
- 进行预测试(Pre-test)
- 收集专家对问卷设计的反馈
- 分析专家的回答模式

**违背后果**:
- 专家理解偏差
- 评分缺乏一致性
- 共识被人为创造或隐藏

**应对策略**:
- 进行多轮预测试和修订
- 清晰定义评分标准
- 在问卷中提供详细的说明

---

## 数据准备

### 数据结构要求

德尔菲法的数据通常采用**宽格式(Wide Format)**存储,每行代表一位专家,每列代表一个议题或统计指标。

**典型数据结构示例**:

| 列名 | 含义 | 数据类型 |
|------|------|---------|
| `expert_id` | 专家ID | 字符/数值 |
| `expert_name` | 专家姓名 | 字符 |
| `round` | 调查轮次 | 数值(1, 2, 3, ...) |
| `item_1` | 议题1的评分 | 数值(1-9) |
| `item_2` | 议题2的评分 | 数值(1-9) |
| `...` | ... | ... |
| `comments` | 专家意见/备注 | 字符 |

**评分量表类型**:

| 量表类型 | 范围 | 适用场景 |
|---------|------|---------|
| **李克特量表** | 1-5 或 1-7 | 态度、观点测量 |
| **0-10分量表** | 0-10 | 重要性、优先级评分 |
| **百分比量表** | 0-100 | 比例分配、权重确定 |
| **排序量表** | 1-n | 选项排序 |

### 模拟数据示例

下面我们模拟一个关于"公共卫生研究优先级评估"的德尔菲调查数据。

```{r}
# 加载必要的包
library(tidyverse)
library(ggplot2)
library(scales)
library(patchwork)

# 设置随机种子,确保结果可复现
set.seed(2026)

# 定义模拟参数
n_experts <- 15  # 专家数量
n_items <- 8     # 议题数量
n_rounds <- 3    # 调查轮次

# 议题名称(公共卫生研究优先级)
item_names <- c(
  "慢性病预防",
  "传染病防控",
  "心理健康",
  "健康公平",
  "数字健康",
  "健康老龄化",
  "环境健康",
  "母婴健康"
)

# 专家背景信息
experts <- tibble(
  expert_id = 1:n_experts,
  expert_name = paste("专家", 1:n_experts),
  institution = sample(c("大学", "医院", "疾控中心", "研究机构"), n_experts, replace = TRUE),
  years_experience = round(runif(n_experts, 10, 30)),
  degree = sample(c("博士", "硕士"), n_experts, replace = TRUE, prob = c(0.8, 0.2))
)

# 真实共识评分(模拟)
true_scores <- c(8.5, 8.2, 7.8, 7.5, 7.2, 7.0, 6.8, 6.5)  # 各议题的真实优先级

# 模拟德尔菲调查数据
delphi_data <- tibble()

for (round_num in 1:n_rounds) {
  round_data <- tibble(
    expert_id = 1:n_experts,
    round = round_num
  )

  # 每一轮的收敛程度:第一轮最分散,第三轮最收敛
  convergence_factor <- round_num / n_rounds

  # 生成评分
  for (i in 1:n_items) {
    # 基础评分(真实值)
    base_score <- true_scores[i]

    # 随机变异(随轮次递减)
    random_variation <- runif(n_experts, 0, 3 * (1 - convergence_factor))

    # 专家初始偏差(随轮次调整,逐步收敛)
    if (round_num == 1) {
      expert_bias <- rnorm(n_experts, 0, 1.5)
    } else if (round_num == 2) {
      # 保留50%的偏差
      prev_round_data <- delphi_data |> filter(round == round_num - 1)
      prev_scores <- prev_round_data[[paste0("item_", i)]]
      expert_bias <- (prev_scores - base_score) * 0.5
    } else {
      # 保留25%的偏差
      prev_round_data <- delphi_data |> filter(round == round_num - 1)
      prev_scores <- prev_round_data[[paste0("item_", i)]]
      expert_bias <- (prev_scores - base_score) * 0.25
    }

    # 最终评分(限制在1-9之间)
    final_scores <- base_score + expert_bias + random_variation
    final_scores <- pmax(pmin(final_scores, 9), 1)  # 限制在[1, 9]范围内
    final_scores <- round(final_scores, 1)

    round_data[[paste0("item_", i)]] <- final_scores
  }

  delphi_data <- bind_rows(delphi_data, round_data)
}

# 添加专家信息
delphi_data <- delphi_data |>
  left_join(experts, by = "expert_id")

# 查看数据结构
delphi_data |> head(10)
```

### 数据清洗与预处理

```{r}
# 检查缺失值
delphi_data |>
  summarise(across(starts_with("item_"), ~ sum(is.na(.))))

# 检查评分范围(是否超出1-9)
delphi_data |>
  pivot_longer(cols = starts_with("item_"), names_to = "item", values_to = "score") |>
  group_by(item) |>
  summarise(
    min_score = min(score, na.rm = TRUE),
    max_score = max(score, na.rm = TRUE)
  )

# 检查专家回复率
reply_rate <- delphi_data |>
  group_by(round) |>
  summarise(
    total_experts = n_distinct(expert_id),
    replied_experts = sum(!is.na(item_1))  # 假设item_1完整回复
  ) |>
  mutate(reply_rate = replied_experts / total_experts * 100)

reply_rate
```

---

## 完整分析流程

### 步骤1: 描述性统计与共识初步评估

首先,我们计算每一轮、每个议题的描述性统计量,包括均值、标准差、变异系数等。

```{r}
# 计算每轮每项的描述性统计
summary_stats <- delphi_data |>
  pivot_longer(
    cols = starts_with("item_"),
    names_to = "item",
    values_to = "score"
  ) |>
  group_by(round, item) |>
  summarise(
    n = sum(!is.na(score)),
    mean_score = mean(score, na.rm = TRUE),
    sd_score = sd(score, na.rm = TRUE),
    min_score = min(score, na.rm = TRUE),
    q25 = quantile(score, 0.25, na.rm = TRUE),
    median_score = median(score, na.rm = TRUE),
    q75 = quantile(score, 0.75, na.rm = TRUE),
    max_score = max(score, na.rm = TRUE),
    .groups = "drop"
  ) |>
  mutate(
    cv_score = sd_score / mean_score * 100,  # 变异系数
    item_name = case_when(
      item == "item_1" ~ item_names[1],
      item == "item_2" ~ item_names[2],
      item == "item_3" ~ item_names[3],
      item == "item_4" ~ item_names[4],
      item == "item_5" ~ item_names[5],
      item == "item_6" ~ item_names[6],
      item == "item_7" ~ item_names[7],
      item == "item_8" ~ item_names[8]
    ),
    round_label = paste("第", round, "轮")
  )

# 查看第一轮的统计结果
summary_stats |>
  filter(round == 1) |>
  select(round_label, item_name, n, mean_score, sd_score, cv_score) |>
  arrange(desc(mean_score))
```

**结果解读**:
- `mean_score`: 专家的平均评分,反映对该议题的重要性评价
- `sd_score`: 标准差,反映意见的离散程度
- `cv_score`: 变异系数,标准化离散程度,便于比较不同议题

### 步骤2: 共识程度评估

根据变异系数(CV)判断共识程度:

```{r}
# 判断共识程度
consensus_level <- summary_stats |>
  mutate(
    consensus = case_when(
      cv_score <= 10 ~ "强共识",
      cv_score <= 20 ~ "中等共识",
      cv_score <= 30 ~ "弱共识",
      TRUE ~ "未达成共识"
    )
  )

# 查看第三轮的共识结果
consensus_result <- consensus_level |>
  filter(round == 3) |>
  select(item_name, mean_score, cv_score, consensus) |>
  arrange(cv_score)

consensus_result
```

### 步骤3: 可视化分析

#### 3.1 箱线图: 展示每轮每项的评分分布

```{r fig.height=8, fig.width=12}
# 准备绘图数据
plot_data <- delphi_data |>
  pivot_longer(
    cols = starts_with("item_"),
    names_to = "item",
    values_to = "score"
  ) |>
  mutate(
    item_name = case_when(
      item == "item_1" ~ item_names[1],
      item == "item_2" ~ item_names[2],
      item == "item_3" ~ item_names[3],
      item == "item_4" ~ item_names[4],
      item == "item_5" ~ item_names[5],
      item == "item_6" ~ item_names[6],
      item == "item_7" ~ item_names[7],
      item == "item_8" ~ item_names[8]
    ),
    round_label = paste("第", round, "轮")
  ) |>
  left_join(
    consensus_level |> select(round, item, consensus),
    by = c("round", "item")
  )

# 计算每个议题的最终平均分,用于排序
item_order <- plot_data |>
  filter(round == 3) |>
  group_by(item_name) |>
  summarise(final_mean = mean(score, na.rm = TRUE), .groups = "drop") |>
  arrange(final_mean) |>
  pull(item_name)

# 绘制箱线图
p1 <- ggplot(plot_data, aes(x = factor(item_name, levels = item_order), y = score, fill = round_label)) +
  geom_boxplot(alpha = 0.8, position = position_dodge(width = 0.8)) +
  geom_jitter(
    aes(color = round_label),
    width = 0.1,
    alpha = 0.3
  ) +
  facet_wrap(~ round_label, ncol = 3) +
  scale_fill_brewer(palette = "Set2") +
  scale_color_brewer(palette = "Set2") +
  labs(
    title = "德尔菲调查评分分布",
    subtitle = "展示三轮调查中各议题的评分分布与收敛情况",
    x = "议题",
    y = "评分(1-9)",
    fill = "调查轮次",
    color = "调查轮次"
  ) +
  theme_minimal(base_size = 12) +
  theme(
    legend.position = "bottom",
    axis.text.x = element_text(angle = 45, hjust = 1)
  )

p1
```

**图表解读**:
- 箱体表示中间50%专家的评分范围
- 中线表示中位数评分
- 离散点表示个别专家的极端观点
- 从左到右三轮,可以观察到箱体逐渐变窄,说明意见在收敛

#### 3.2 变异系数趋势图: 展示共识收敛过程

```{r fig.height=8, fig.width=12}
# 绘制变异系数趋势图
p2 <- consensus_level |>
  mutate(
    round_label = paste("第", round, "轮"),
    consensus_order = case_when(
      consensus == "强共识" ~ 1,
      consensus == "中等共识" ~ 2,
      consensus == "弱共识" ~ 3,
      consensus == "未达成共识" ~ 4
    )
  ) |>
  ggplot(aes(x = factor(round), y = cv_score, group = item, color = item_name)) +
  geom_line(size = 1) +
  geom_point(size = 3, aes(shape = consensus)) +
  scale_color_brewer(palette = "Paired") +
  scale_shape_manual(
    values = c("强共识" = 16, "中等共识" = 15, "弱共识" = 17, "未达成共识" = 4),
    name = "共识程度"
  ) +
  geom_hline(yintercept = 10, linetype = "dashed", color = "green", alpha = 0.5) +
  geom_hline(yintercept = 20, linetype = "dashed", color = "orange", alpha = 0.5) +
  geom_hline(yintercept = 30, linetype = "dashed", color = "red", alpha = 0.5) +
  annotate(
    "text",
    x = 0.5,
    y = c(8, 18, 28, 35),
    label = c("强共识(CV≤10%)", "中等共识(CV≤20%)", "弱共识(CV≤30%)", "未达成共识"),
    size = 3, color = c("green", "orange", "red", "black"), hjust = 1
  ) +
  labs(
    title = "德尔菲调查共识收敛过程",
    subtitle = "变异系数随轮次变化,曲线下降表示共识增强",
    x = "调查轮次",
    y = "变异系数(CV%)",
    color = "议题"
  ) +
  theme_minimal(base_size = 12) +
  theme(
    legend.position = "right",
    legend.key.height = unit(2, "cm")
  )

p2
```

**图表解读**:
- 曲线下降:表示专家意见在收敛
- 曲线趋于水平:表示意见趋于稳定
- 最终CV值越低,共识越强

#### 3.3 评分均值趋势图: 展示重要性的排序稳定性

```{r fig.height=8, fig.width=12}
# 绘制评分均值趋势图
p3 <- consensus_level |>
  mutate(round_label = paste("第", round, "轮")) |>
  ggplot(aes(x = factor(round), y = mean_score, group = item, color = item_name)) +
  geom_line(size = 1) +
  geom_point(size = 3) +
  scale_color_brewer(palette = "Paired") +
  labs(
    title = "德尔菲调查评分均值趋势",
    subtitle = "展示各议题重要性的排序稳定性",
    x = "调查轮次",
    y = "平均评分",
    color = "议题"
  ) +
  theme_minimal(base_size = 12) +
  theme(legend.position = "right", legend.key.height = unit(2, "cm"))

p3
```

**图表解读**:
- 曲线交叉:表示排序发生变化
- 曲线平行:表示排序稳定
- 最终评分越高的议题,重要性越高

#### 3.4 共识热图: 直观展示共识状态

```{r fig.height=6, fig.width=10}
# 准备热图数据
heatmap_data <- consensus_level |>
  mutate(
    round_label = paste("第", round, "轮"),
    cv_numeric = cv_score
  ) |>
  select(round_label, item_name, cv_numeric) |>
  pivot_wider(names_from = round_label, values_from = cv_numeric)

# 绘制热图
library(reshape2)
heatmap_matrix <- heatmap_data |>
  column_to_rownames(var = "item_name") |>
  as.matrix()

p4 <- ggplot(melt(heatmap_matrix), aes(x = Var2, y = Var1, fill = value)) +
  geom_tile(color = "white", size = 0.5) +
  geom_text(aes(label = round(value, 1)), color = "white", size = 4, fontface = "bold") +
  scale_fill_gradient2(
    low = "red", mid = "yellow", high = "green",
    midpoint = 20,
    limits = c(0, 40),
    name = "变异系数(CV%)"
  ) +
  labs(
    title = "德尔菲调查共识状态热图",
    subtitle = "绿色表示强共识,红色表示弱共识",
    x = "调查轮次",
    y = "议题"
  ) +
  theme_minimal(base_size = 12) +
  theme(
    axis.text.x = element_text(angle = 45, hjust = 1),
    axis.text.y = element_text(size = 10),
    legend.position = "right"
  )

p4
```

**图表解读**:
- 绿色区域:强共识
- 黄色区域:中等共识
- 红色区域:弱共识
- 从左到右,颜色逐渐变绿,表示共识在增强

### 步骤4: 稳定性检验

检验专家意见在各轮次间的变化程度,判断是否达到稳定。

```{r}
# 计算评分变化量
stability_data <- delphi_data |>
  pivot_longer(
    cols = starts_with("item_"),
    names_to = "item",
    values_to = "score"
  ) |>
  arrange(expert_id, item, round) |>
  group_by(expert_id, item) |>
  mutate(
    score_change = score - lag(score)
  ) |>
  ungroup() |>
  filter(!is.na(score_change)) |>
  mutate(
    item_name = case_when(
      item == "item_1" ~ item_names[1],
      item == "item_2" ~ item_names[2],
      item == "item_3" ~ item_names[3],
      item == "item_4" ~ item_names[4],
      item == "item_5" ~ item_names[5],
      item == "item_6" ~ item_names[6],
      item == "item_7" ~ item_names[7],
      item == "item_8" ~ item_names[8]
    )
  )

# 计算整体稳定性指标
stability_summary <- stability_data |>
  group_by(round, item_name) |>
  summarise(
    n_experts = n(),
    mean_abs_change = mean(abs(score_change)),
    max_abs_change = max(abs(score_change)),
    .groups = "drop"
  ) |>
  mutate(round_label = paste("第", round, "轮"))

stability_summary
```

**结果解读**:
- `mean_abs_change`: 平均绝对变化量,值越小越稳定
- 通常要求 `mean_abs_change < 0.5` 分
- 如果第三轮的变化量仍然较大,可能需要继续第四轮调查

### 步骤5: 最终共识判定

综合变异系数和稳定性指标,判断是否达成最终共识。

```{r}
# 综合判定最终共识
final_consensus <- consensus_level |>
  filter(round == 3) |>
  left_join(
    stability_summary |> filter(round == 3) |> select(item_name, mean_abs_change),
    by = "item_name"
  ) |>
  mutate(
    final_decision = case_when(
      cv_score <= 10 & mean_abs_change < 0.5 ~ "达成强共识",
      cv_score <= 20 & mean_abs_change < 0.5 ~ "达成中等共识",
      cv_score <= 30 ~ "达成弱共识,需要进一步讨论",
      TRUE ~ "未达成共识,需要澄清议题"
    )
  ) |>
  select(item_name, mean_score, cv_score, mean_abs_change, final_decision) |>
  arrange(cv_score)

final_consensus
```

---

## 结果解读与报告

### 最终结果解读

根据分析结果,我们可以得出以下结论:

1. **共识达成情况**:
   - **强共识议题**: 评分CV ≤ 10%的议题,专家意见高度一致
   - **中等共识议题**: 评分CV在10-20%之间,意见基本一致
   - **弱共识议题**: 评分CV在20-30%之间,意见存在一定分歧
   - **未达成共识**: 评分CV > 30%,意见分歧较大

2. **重要性排序**:
   - 根据`mean_score`从高到低排序,可以确定研究优先级
   - 评分≥7分的议题可视为高优先级
   - 评分在5-7分之间的议题为中优先级
   - 评分<5分的议题为低优先级

3. **稳定性判断**:
   - 如果`mean_abs_change < 0.5`分,说明意见已趋于稳定
   - 如果变化仍然较大,建议增加一轮调查

### 论文报告格式

#### 表1: 德尔菲调查专家特征

| 特征 | 数量/比例 |
|------|----------|
| 邀请专家数 | [数值] |
| 参与专家数 | [数值] |
| 回复率(%) | [数值] |
| 平均工作年限 | [数值] |
| 博士学位占比(%) | [数值] |
| 机构类型分布 | [列表] |

#### 表2: 三轮德尔菲调查共识结果

| 议题 | 第1轮均值(CV%) | 第2轮均值(CV%) | 第3轮均值(CV%) | 共识程度 |
|------|--------------|--------------|--------------|---------|
| 慢性病预防 | 8.2 (25.3) | 8.4 (18.7) | 8.5 (12.4) | 中等共识 |
| 传染病防控 | 7.9 (28.1) | 8.1 (21.5) | 8.2 (15.8) | 中等共识 |
| 心理健康 | 7.5 (22.4) | 7.7 (16.2) | 7.8 (10.3) | 强共识 |
| ... | ... | ... | ... | ... |

#### 表3: 最终研究优先级排序

| 排序 | 议题 | 平均评分 | 95% CI | 共识程度 |
|------|------|---------|--------|---------|
| 1 | 慢性病预防 | 8.5 | (8.1, 8.9) | 中等共识 |
| 2 | 传染病防控 | 8.2 | (7.8, 8.6) | 中等共识 |
| 3 | 心理健康 | 7.8 | (7.5, 8.1) | 强共识 |
| ... | ... | ... | ... | ... |

### 报告撰写要点

**方法部分**:
- 详细描述专家选择标准
- 说明问卷设计过程
- 报告调查轮次和时间安排
- 说明评分量表和共识判定标准

**结果部分**:
- 报告每轮的专家回复率
- 提供描述性统计表格
- 展示收敛过程图(变异系数趋势图)
- 报告最终共识结果和稳定性

**讨论部分**:
- 讨论达成共识的议题及其含义
- 分析未达成共识的原因
- 讨论结果的实用性和推广性
- 指出研究局限性

---

## 常见错误与纠偏

### 错误1: 专家选择不当

**错误描述**: 选择的专家缺乏专业知识或代表性不足。

**错误原因**:
- 专家入选标准不明确
- 仅依赖便利抽样
- 忽视专家的背景多样性

**表现形式**:
- 专家对问卷内容表示困惑
- 评分质量低下,缺乏逻辑性
- 最终结论缺乏可信度

**正确做法**:
- 制定明确的专家入选标准(学位、职称、工作年限、研究成果)
- 采用分层抽样,确保不同群体都有代表
- 收集专家的详细信息(机构、专业方向、研究经历)
- 必要时进行专家资格审核

### 错误2: 问卷设计问题

**错误描述**: 问卷存在歧义、引导性问题或定义不清。

**错误原因**:
- 未进行预测试
- 题目表述不清晰
- 评分标准未明确定义

**表现形式**:
- 专家提出澄清问题
- 评分分布异常(如集中于某一分数)
- 某些议题的CV异常高

**正确做法**:
- 进行多轮预测试(至少3-5位专家)
- 清晰定义评分标准和量表含义
- 在问卷中提供详细的说明和示例
- 避免"你认为最重要的是"等引导性表述

### 错误3: 调查轮次过多或过少

**错误描述**: 轮次过少导致未达成共识,轮次过多导致专家疲劳。

**错误原因**:
- 未预先设定停止标准
- 盲目固定为3轮或4轮
- 忽视专家反馈

**表现形式**:
- 3轮后CV仍然>30%,但未继续调查
- 专家回复率在第4轮后急剧下降
- 专家表示"重复调查,疲劳"

**正确做法**:
- 预设停止标准(CV < 20% 或 变化量 < 0.5分)
- 动态调整轮次,最多不超过4轮
- 密切关注专家回复率和反馈意见
- 如果专家表示疲劳,可提前结束

### 错误4: 共识指标选择不当

**错误描述**: 仅使用单一指标(如均值)判断共识,忽视离散程度。

**错误原因**:
- 对共识指标理解不全面
- 仅关注均值而忽视变异
- 未结合稳定性判断

**表现形式**:
- 均值接近,但CV很大,仍声称达成共识
- 某一轮CV突然降低,但实际意见未收敛
- 评分变化量仍然很大,但基于CV判定已达成共识

**正确做法**:
- 综合使用多个指标(CV、IQR、稳定性)
- 不仅看CV,还要看变化量
- 结合专家的定性反馈
- 必要时采用共识率等额外指标

### 错误5: 忽视专家流失

**错误描述**: 专家在调查过程中流失,但未分析流失原因和影响。

**错误原因**:
- 未追踪专家参与情况
- 未及时跟进未回复专家
- 忽视早期流失的潜在影响

**表现形式**:
- 第3轮只剩8位专家(初始15位)
- 早期流失的专家可能持有不同观点
- 结果可能产生偏差

**正确做法**:
- 每轮记录专家回复情况
- 及时跟进未回复专家,了解原因
- 分析流失专家与留存专家的评分差异
- 如果流失率>20%,考虑重新启动调查

### 错误6: 过度依赖统计指标

**错误描述**: 仅根据CV等统计指标判断共识,忽视专家的定性反馈。

**错误原因**:
- 过度追求"数据化"
- 忽视专家的开放性意见
- 误解德尔菲法的本质

**表现形式**:
- 某议题CV很低,但专家备注中有大量分歧意见
- 仅报告统计结果,未引用专家原话
- 结论缺乏深度和解释

**正确做法**:
- 统计分析与定性反馈并重
- 引用专家的代表性观点
- 分析未达成共识议题的具体分歧点
- 在报告中展示专家的原话和理由

### 错误7: 报告不规范

**错误描述**: 报告不完整,缺乏必要的细节和透明度。

**错误原因**:
- 不了解德尔菲法的报告规范
- 嫌麻烦,省略重要信息
- 未遵循PRAGMA等报告指南

**表现形式**:
- 未报告专家选择标准
- 未展示收敛过程
- 未说明共识判定标准
- 未讨论研究局限性

**正确做法**:
- 遵循PRAGMA或SQUIRE等报告指南
- 详细报告方法、结果和讨论
- 提供补充材料(问卷原文、原始数据)
- 诚实讨论局限性和潜在偏倚

---

## 进阶扩展

### 1. 模糊德尔菲法(Fuzzy Delphi Method)

传统德尔菲法使用精确评分(如1-9分),而模糊德尔菲法允许专家使用模糊语言(如"非常重要"、"比较重要")。

**优势**:
- 更符合人类的自然表达习惯
- 能更好地处理不确定性
- 适用于信息模糊的领域

**R实现**:
```r
# install.packages("fuzzyR")
library(fuzzyR)

# 定义模糊集
fuzzy_sets <- list(
  "不重要" = c(1, 1, 3),
  "比较不重要" = c(1, 3, 5),
  "一般" = c(3, 5, 7),
  "比较重要" = c(5, 7, 9),
  "非常重要" = c(7, 9, 9)
)

# 模糊德尔菲分析(示例)
# fuzzy_delphi_result <- fuzzy_delphi(data, fuzzy_sets)
```

### 2. 在线德尔菲平台

使用在线工具可以提高效率,自动计算统计指标,实时展示结果。

**常用平台**:
- DelphiManager
- Qualtrics(支持德尔菲模块)
- Google Forms(需手动计算)

**优势**:
- 自动化数据收集和统计
- 实时可视化收敛过程
- 减少人工统计错误

### 3. 德尔菲法报告规范

**PRAGMA(Reporting Items for Practice Guidelines in HealThcare)**: 针对临床指南制定的德尔菲法报告规范。

**关键条目**:
- 专家选择标准和流程
- 问卷开发和预测试过程
- 调查轮次和停止标准
- 共识判定方法
- 结果呈现方式

### 4. 德尔菲法的变体

| 变体 | 特点 | 适用场景 |
|------|------|---------|
| **Policy Delphi** | 强调发现分歧而非达成共识 | 政策制定、争议议题 |
| **Decision Delphi** | 目标是做出决策,非共识 | 需要立即决策的情况 |
| **Real-Time Delphi** | 每位专家提交后立即反馈 | 时间紧迫的调查 |
| **e-Delphi** | 完全在线进行 | 分布式专家群体 |

### 5. 混合方法: 德尔菲法 + 其他方法

**德尔菲法 + Meta分析**:
- 第一步:使用德尔菲法确定研究议题
- 第二步:对确定议题进行Meta分析

**德尔菲法 + 实证研究**:
- 第一步:德尔菲法构建指标体系
- 第二步:使用实证数据验证指标

**德尔菲法 + 成本效果分析**:
- 第一步:德尔菲法确定健康效用值
- 第二步:计算成本效果比

### 6. R 包推荐

| R包 | 功能 | 链接 |
|-----|------|------|
| `fuzzyR` | 模糊集合理论 | [CRAN](https://cran.r-project.org/web/packages/fuzzyR/) |
| `ggplot2` | 数据可视化 | [CRAN](https://cran.r-project.org/web/packages/ggplot2/) |
| `patchwork` | 图形组合 | [CRAN](https://cran.r-project.org/web/packages/patchwork/) |
| `kableExtra` | 美化表格 | [CRAN](https://cran.r-project.org/web/packages/kableExtra/) |

---

## 总结

德尔菲法是一种强大的专家调查方法,通过多轮匿名问卷调查和反馈,逐步收敛专家意见,最终达成共识。

### 核心流程回顾

```
专家选择 → 问卷设计 → 第一轮调查 → 统计汇总 → 第二轮调查
    ↓                                                     ↓
  明确标准                                          收敛判断
    ↓                                                     ↓
  预测试                                          第三轮调查(如需要)
                                                      ↓
                                                  最终共识
```

### 关键要点

1. **专家质量**: 专家的选择和代表性是德尔菲法成功的关键
2. **问卷设计**: 清晰、无歧义的问卷是有效反馈的基础
3. **收敛判断**: 综合使用CV、稳定性等多个指标,不盲目固定轮次
4. **透明报告**: 详细报告方法、结果和局限,遵循报告规范
5. **结合定性**: 统计分析与专家的定性反馈并重

### 适用时机

- ✅ 适用于: 缺乏客观数据、需要专家经验、目标达成共识
- ❌ 不适用于: 紧急决策、有明确数据支撑、目标探索性讨论

### 推荐阅读

1. Dalkey N, Helmer O. An Experimental Application of the Delphi Method to the Use of Experts. *Management Science*, 1963.
2. Linstone HA, Turoff M. The Delphi Method: Techniques and Applications. *Addison-Wesley*, 1975.
3. Hasson F, Keeney S, McKenna H. Research guidelines for the Delphi survey technique. *Journal of Advanced Nursing*, 2000.
4. Diamond IR et al. Defining consensus: a systematic review recommends methodologic criteria for reporting of Delphi studies. *Journal of Clinical Epidemiology*, 2014.

---

## 参考文献

1. Hasson, F., Keeney, S., & McKenna, H. (2000). Research guidelines for the Delphi survey technique. *Journal of Advanced Nursing*, 32(4), 1008-1015.

2. Diamond, I. R., Grant, R. C., Feldman, B. M., Pencharz, P. B., Ling, S. C., Moore, A. M., & Wales, P. W. (2014). Defining consensus: a systematic review recommends methodologic criteria for reporting of Delphi studies. *Journal of Clinical Epidemiology*, 67(4), 401-409.

3. Linstone, H. A., & Turoff, M. (Eds.). (2002). The Delphi method: Techniques and applications. *Addison-Wesley*.

4. Boukledid, R., Abdoul, H., Loustau, M., Sibony, O., & Alberti, C. (2011). Using and reporting the Delphi method for selecting healthcare quality indicators: a systematic review. *PloS One*, 6(6), e20476.

5. Murphy, M. K., Black, N. A., Lamping, D. L., McKee, C. M., Sanderson, C. F., Askham, J., & Marteau, T. (1998). Consensus development methods, and their use in clinical guideline development. *Health Technology Assessment*, 2(3), i-iv, 1-88.
