---
title: "R语言华夫饼图与树形图绑制"
date: "2026-01-15"
categories: [可视化教程, 统计图表, 组成图]
image: "images/bindwaffle_cover.svg"
---

```{r setup, include=FALSE}
knitr::opts_chunk$set(
    echo = TRUE,
    warning = FALSE,
    message = FALSE,
    fig.width = 9,
    fig.height = 6,
    fig.retina = 2,
    out.width = "100%",
    dpi = 150
)
```

## 什么是华夫饼图和树形图

华夫饼图（Waffle Chart）和树形图（Treemap）都是用于展示**部分与整体关系**的可视化方式，是饼图的优秀替代方案。

### 华夫饼图

华夫饼图将数据表示为**格子网格**，每个格子代表相同的单位量，通过填充不同颜色的格子数量来展示比例关系。

**优点**：
- 比饼图更易于精确比较比例
- 人眼更擅长计数矩形而非扇形角度
- 视觉吸引力强，适合信息图

### 树形图

树形图使用**嵌套矩形**来表示层级结构数据，矩形面积表示数值大小。

**优点**：
- 高效利用空间
- 适合展示层级结构
- 可同时显示大量类别

---

## R包安装与加载

```{r}
# 核心绑图包
library(ggplot2)
library(dplyr)

# 华夫饼图包
# install.packages("waffle")
library(waffle)

# 树形图包
# install.packages("treemapify")
library(treemapify)
```

---

## 基础华夫饼图

### 准备数据

```{r}
# 市场份额数据
market_share <- c(
    "品牌A" = 35,
    "品牌B" = 28,
    "品牌C" = 22,
    "其他" = 15
)
```

### 使用 waffle 包绑制

```{r fig.height=4}
waffle(
    market_share,
    rows = 5, # 行数
    size = 0.5, # 格子间距
    colors = c("#4f46e5", "#10b981", "#f59e0b", "#94a3b8"),
    title = "市场份额分布",
    xlab = "每个格子 = 1%"
)
```

### 代码解析

| 参数 | 说明 |
|------|------|
| `rows` | 网格行数，数值越大格子越小 |
| `size` | 格子之间的间隙大小 |
| `colors` | 各类别的颜色 |
| `title` | 图表标题 |
| `xlab` | x轴标签说明单位含义 |

---

## 使用 ggplot2 手动绑制华夫饼图

如果需要更多自定义，可以用 ggplot2 手动绑制：

```{r}
# 创建华夫数据
create_waffle_data <- function(values, rows = 10) {
    total <- sum(values)
    cols <- ceiling(total / rows)

    # 创建每个格子的数据
    cells <- data.frame(
        x = rep(1:cols, each = rows),
        y = rep(1:rows, times = cols)
    )[1:total, ]

    # 分配类别
    category <- rep(names(values), times = values)
    cells$category <- factor(category, levels = names(values))

    cells
}

waffle_data <- create_waffle_data(market_share, rows = 10)

ggplot(waffle_data, aes(x = x, y = y, fill = category)) +
    geom_tile(color = "white", linewidth = 0.5) +
    scale_fill_manual(
        values = c("#4f46e5", "#10b981", "#f59e0b", "#94a3b8")
    ) +
    coord_equal() +
    labs(
        title = "市场份额 - 华夫饼图",
        subtitle = "每个格子代表 1%",
        fill = NULL
    ) +
    theme_void() +
    theme(
        legend.position = "bottom",
        plot.title = element_text(face = "bold", size = 14, hjust = 0.5),
        plot.subtitle = element_text(hjust = 0.5, color = "gray50")
    )
```

---

## 圆形华夫饼图（图标阵列）

用图标代替格子，使图表更形象：

```{r fig.height=5}
# 使用 waffle 包的 geom_waffle
library(ggplot2)

# 创建数据框
icon_data <- data.frame(
    category = names(market_share),
    value = as.numeric(market_share)
)

ggplot(icon_data, aes(fill = category, values = value)) +
    geom_waffle(
        n_rows = 5,
        size = 0.5,
        color = "white",
        flip = TRUE,
        make_proportional = FALSE
    ) +
    scale_fill_manual(
        values = c("#4f46e5", "#10b981", "#f59e0b", "#94a3b8")
    ) +
    coord_equal() +
    labs(
        title = "市场份额分布",
        fill = NULL
    ) +
    theme_void() +
    theme(
        legend.position = "bottom",
        plot.title = element_text(face = "bold", hjust = 0.5)
    )
```

---

## 多组华夫饼图对比

```{r fig.height=5}
# 创建多年数据
multi_year <- data.frame(
    year = rep(c("2022年", "2023年"), each = 4),
    category = rep(c("品牌A", "品牌B", "品牌C", "其他"), 2),
    value = c(30, 32, 25, 13, 35, 28, 22, 15)
)

ggplot(multi_year, aes(fill = category, values = value)) +
    geom_waffle(
        n_rows = 5,
        size = 0.3,
        color = "white",
        flip = TRUE
    ) +
    facet_wrap(~year, ncol = 2) +
    scale_fill_manual(
        values = c("#4f46e5", "#10b981", "#f59e0b", "#94a3b8")
    ) +
    coord_equal() +
    labs(
        title = "市场份额变化对比",
        fill = NULL
    ) +
    theme_void() +
    theme(
        legend.position = "bottom",
        plot.title = element_text(face = "bold", hjust = 0.5, size = 14),
        strip.text = element_text(face = "bold", size = 12)
    )
```

---

## 基础树形图

### 准备层级数据

```{r}
# 创建层级数据
sales_data <- data.frame(
    category = c(
        "电子产品", "电子产品", "电子产品",
        "服装", "服装", "服装",
        "食品", "食品"
    ),
    subcategory = c(
        "手机", "电脑", "配件",
        "男装", "女装", "童装",
        "零食", "饮料"
    ),
    sales = c(450, 380, 120, 280, 350, 150, 200, 180)
)

sales_data
```

### 绑制基础树形图

```{r}
ggplot(sales_data, aes(area = sales, fill = category, label = subcategory)) +
    geom_treemap() +
    geom_treemap_text(
        color = "white",
        place = "centre",
        size = 12
    ) +
    scale_fill_manual(
        values = c("#4f46e5", "#10b981", "#f59e0b")
    ) +
    labs(
        title = "各品类销售额占比",
        fill = "大类"
    ) +
    theme(
        plot.title = element_text(face = "bold", size = 14),
        legend.position = "bottom"
    )
```

---

## 嵌套树形图

展示层级关系更清晰：

```{r}
ggplot(sales_data, aes(
    area = sales,
    fill = category,
    label = subcategory,
    subgroup = category
)) +
    # 绘制子类矩形
    geom_treemap() +
    # 子类标签
    geom_treemap_text(
        color = "white",
        place = "centre",
        size = 11,
        reflow = TRUE
    ) +
    # 大类边框
    geom_treemap_subgroup_border(color = "white", size = 3) +
    # 大类标签
    geom_treemap_subgroup_text(
        place = "centre",
        grow = TRUE,
        alpha = 0.3,
        color = "white",
        fontface = "bold",
        min.size = 0
    ) +
    scale_fill_manual(
        values = c("#4f46e5", "#10b981", "#f59e0b")
    ) +
    labs(
        title = "销售额层级结构",
        subtitle = "嵌套树形图展示大类和子类关系",
        fill = "大类"
    ) +
    theme(
        plot.title = element_text(face = "bold", size = 14),
        legend.position = "none"
    )
```

---

## 添加数值标签的树形图

```{r}
# 添加标签文本
sales_data <- sales_data %>%
    mutate(
        label = paste0(subcategory, "\n¥", sales, "万")
    )

ggplot(sales_data, aes(
    area = sales,
    fill = category,
    label = label
)) +
    geom_treemap() +
    geom_treemap_text(
        color = "white",
        place = "centre",
        size = 10,
        grow = FALSE,
        reflow = TRUE
    ) +
    scale_fill_manual(
        values = c("#4f46e5", "#10b981", "#f59e0b")
    ) +
    labs(
        title = "各子品类销售额",
        fill = "大类"
    ) +
    theme(
        plot.title = element_text(face = "bold", size = 14),
        legend.position = "bottom"
    )
```

---

## 渐变色树形图

使用连续色阶表示数值大小：

```{r}
ggplot(sales_data, aes(
    area = sales,
    fill = sales,
    label = subcategory
)) +
    geom_treemap() +
    geom_treemap_text(
        color = "white",
        place = "centre",
        size = 12,
        fontface = "bold"
    ) +
    scale_fill_gradient(
        low = "#a5b4fc",
        high = "#312e81",
        name = "销售额(万)"
    ) +
    labs(
        title = "销售额热力树形图",
        subtitle = "颜色深浅表示销售额高低"
    ) +
    theme(
        plot.title = element_text(face = "bold", size = 14),
        legend.position = "right"
    )
```

---

## 华夫饼图 vs 饼图对比

让我们对比两种展示方式：

```{r fig.width=12, fig.height=5}
library(patchwork)

# 华夫饼图
p1 <- ggplot(icon_data, aes(fill = category, values = value)) +
    geom_waffle(
        n_rows = 5,
        size = 0.5,
        color = "white",
        flip = TRUE
    ) +
    scale_fill_manual(
        values = c("#4f46e5", "#10b981", "#f59e0b", "#94a3b8")
    ) +
    coord_equal() +
    labs(title = "华夫饼图", fill = NULL) +
    theme_void() +
    theme(
        legend.position = "bottom",
        plot.title = element_text(face = "bold", hjust = 0.5)
    )

# 饼图
p2 <- ggplot(icon_data, aes(x = "", y = value, fill = category)) +
    geom_col(width = 1) +
    coord_polar(theta = "y") +
    scale_fill_manual(
        values = c("#4f46e5", "#10b981", "#f59e0b", "#94a3b8")
    ) +
    labs(title = "饼图", fill = NULL) +
    theme_void() +
    theme(
        legend.position = "bottom",
        plot.title = element_text(face = "bold", hjust = 0.5)
    )

p1 + p2 + plot_annotation(
    title = "华夫饼图 vs 饼图",
    subtitle = "华夫饼图更容易精确比较比例",
    theme = theme(
        plot.title = element_text(face = "bold", size = 16),
        plot.subtitle = element_text(color = "gray50")
    )
)
```

---

## 实用函数封装

### 快速华夫饼图

```{r}
#' 快速绘制华夫饼图
#' @param data 命名向量或数据框
#' @param n_rows 行数
#' @param colors 颜色向量
#' @param title 标题
quick_waffle <- function(data, n_rows = 5, colors = NULL, title = NULL) {
    if (is.null(colors)) {
        colors <- c(
            "#4f46e5", "#10b981", "#f59e0b", "#ef4444",
            "#8b5cf6", "#06b6d4", "#84cc16", "#94a3b8"
        )
    }

    if (is.data.frame(data)) {
        df <- data
    } else {
        df <- data.frame(
            category = names(data),
            value = as.numeric(data)
        )
    }

    ggplot(df, aes(fill = category, values = value)) +
        geom_waffle(
            n_rows = n_rows,
            size = 0.4,
            color = "white",
            flip = TRUE
        ) +
        scale_fill_manual(values = colors[1:nrow(df)]) +
        coord_equal() +
        labs(title = title, fill = NULL) +
        theme_void() +
        theme(
            legend.position = "bottom",
            plot.title = element_text(face = "bold", hjust = 0.5)
        )
}

# 使用示例
quick_waffle(market_share, title = "使用封装函数")
```

---

## 总结

| 图表类型 | 适用场景 | 核心函数 |
|----------|----------|----------|
| **华夫饼图** | 比例展示、信息图 | `waffle()` 或 `geom_waffle()` |
| **树形图** | 层级结构、空间高效 | `geom_treemap()` + `treemapify` |
| **嵌套树形图** | 多级层次结构 | `geom_treemap_subgroup_*()` |

### 选择建议

| 需求 | 推荐图表 |
|------|----------|
| 简单比例比较 | 华夫饼图 |
| 层级结构展示 | 嵌套树形图 |
| 大量类别 | 树形图 |
| 精确数值对比 | 华夫饼图 + 数值标签 |
| 视觉冲击力强 | 图标华夫饼图 |

### 相关教程

- [柱状图与饼图](2028-bindbarchart.html) - 传统比例图表
- [热图绑制完全指南](2020-heatmap.html) - 矩阵数据可视化
- [桑基图](2014-sankey.html) - 流量可视化
