---
title: "临床研究个体数据图：分布、变化与事件时间线"
date: '2026-07-31'
categories:
  - 数据可视化
  - 科研绘图
  - 临床研究
  - ggplot2
description: "用可复现模拟数据绘制云雨图、配对变化图、纵向轨迹图、肿瘤瀑布图和游泳图，并说明各图回答的问题、误读风险与发表级导出。"
---

```{r setup, include=FALSE}
knitr::opts_chunk$set(
  echo = TRUE,
  message = FALSE,
  fig.width = 8.4,
  fig.height = 5.2,
  fig.align = "center",
  out.width = "100%",
  dpi = 150
)
```

## 先按研究问题选图

临床研究中的个体数据图不只是“把每个观测画出来”。同一批数据可以回答分布、个体变化、总体时间趋势或事件历程等不同问题，图形选择决定了读者能看到什么，也决定了哪些结构可能被隐藏。本教程面向已经会使用 `ggplot2`、希望把临床数据画成可解释科研图的读者。

读完后，你可以从同一套教学数据生成五类图，并能判断何时不应使用它们。所有数值均来自模拟数据，只用于核验绘图工作流，不代表任何真实临床研究结果。

| 研究问题 | 首选图形 | 图中基本单位 | 容易混淆之处 |
|---|---|---|---|
| 两组结局的分布是否重叠 | 云雨图或原始点加箱线图 | 每位参与者的一次测量 | 箱体只概括四分位数，不能代替完整分布 |
| 同一参与者前后怎样变化 | 配对变化图 | 同一人的两次测量及连接线 | 两个独立样本不能用线连接 |
| 多个随访时点如何变化 | 个体轨迹加均值区间 | 每人的重复测量 | 描述性均值区间不能替代 GEE 或混合效应模型 |
| 每位患者的最佳肿瘤变化是多少 | 肿瘤瀑布图 | 每位患者的一根柱 | 单一百分比不足以完成 RECIST 疗效判定 |
| 随访多长、何时出现事件 | 游泳图 | 每位患者的一条时间线 | 不能用线长直接比较生存概率 |

云雨图借鉴了 `ggdist` 的半眼图层，将密度、区间和原始点放在同一坐标中；游泳图则把持续时间与离散事件拆成线和形状两套编码。二者都比单纯增加装饰元素多提供了一层可核对的信息。

## 构造有重复测量结构的教学数据

下面先生成 96 名参与者在基线及第 4、8、12 周的评分。`baseline` 是参与者层面的随机差异，因此同一个人的四次测量具有相关性；干预组的平均变化随时间逐渐增大。这一生成机制只为让图中出现可辨认的纵向结构。

```{r clinical-data}
library(ggplot2)
library(dplyr)
library(tidyr)
library(ggdist)

set.seed(2071)

participant <- tibble(
  patient_id = sprintf("P%03d", 1:96),
  group = factor(
    rep(c("Control", "Intervention"), each = 48),
    levels = c("Control", "Intervention")
  ),
  baseline = rnorm(96, mean = 68, sd = 8)
)

longitudinal <- tidyr::crossing(
  patient_id = participant$patient_id,
  week = c(0, 4, 8, 12)
) |>
  left_join(participant, by = "patient_id") |>
  mutate(
    expected_score = baseline - 0.08 * week -
      if_else(group == "Intervention", 0.34 * week, 0),
    score = expected_score + rnorm(n(), mean = 0, sd = 2.4)
  )

group_colours <- c(Control = "#0072B2", Intervention = "#D55E00")
group_linetypes <- c(Control = "solid", Intervention = "22")

theme_research <- theme_classic(base_size = 11) +
  theme(
    axis.line = element_line(linewidth = 0.4),
    axis.ticks = element_line(linewidth = 0.4),
    legend.position = "bottom",
    legend.title = element_blank(),
    strip.background = element_rect(fill = "#F2F2F2", colour = NA),
    strip.text = element_text(face = "bold")
  )

longitudinal |>
  count(group, week)
```

数据采用长格式：一行是一位参与者在一个时点的观测。参与者编号、分组、时间与结局必须分别占一列，后面的配对线和纵向线才不会连接错人。

## 云雨图：同时检查分布与原始观测

这里的问题是：第 12 周两组评分的中心位置、离散程度和重叠范围怎样？半眼密度显示分布形状，窄箱体显示中位数与四分位数，抖动点保留每位参与者。删除任一层都会损失一种信息，但样本量很大时原始点可能过密，应降低透明度或抽样显示并明确说明。

```{r clinical-raincloud, fig.alt="第12周两组临床评分的云雨图。每组同时显示半侧密度、箱线摘要和所有参与者的抖动点，干预组分布整体位于较低评分区域，但两组仍有明显重叠。"}
week12 <- longitudinal |>
  filter(week == 12)

p_raincloud <- ggplot(
  week12,
  aes(x = score, y = group, fill = group, colour = group)
) +
  ggdist::stat_halfeye(
    adjust = 0.7,
    width = 0.55,
    .width = 0,
    justification = -0.25,
    point_colour = NA,
    alpha = 0.62
  ) +
  geom_boxplot(
    width = 0.16,
    outlier.shape = NA,
    fill = "white",
    linewidth = 0.5
  ) +
  geom_point(
    position = position_jitter(height = 0.075, width = 0, seed = 2071),
    size = 1.25,
    alpha = 0.45
  ) +
  scale_fill_manual(values = group_colours) +
  scale_colour_manual(values = group_colours) +
  labs(x = "Clinical score at week 12", y = NULL) +
  coord_cartesian(clip = "off") +
  theme_research +
  theme(legend.position = "none")

p_raincloud
```

这张图支持“干预组的模拟评分分布整体较低，且两组仍有重叠”的描述。它不能说明组间差异具有因果效应，也不能从箱线图的须线判断哪些观测应被删除。若结局高度偏态或存在测量上下限，应先说明尺度，再决定是否变换坐标。

## 配对变化图：保留变化方向

前后均值相同并不意味着每位参与者都没有变化。配对图用连接线保留个体方向，适合时点较少且配对关系可靠的数据。这里按组分面，避免两组线条交叉造成误读。

```{r clinical-paired, fig.alt="基线到第12周的配对变化图，按对照组和干预组分面。每条细线连接同一参与者的两次评分，干预组中向下变化的线更多。"}
paired <- longitudinal |>
  filter(week %in% c(0, 12)) |>
  mutate(visit = factor(week, levels = c(0, 12), labels = c("Baseline", "Week 12")))

p_paired <- ggplot(
  paired,
  aes(x = visit, y = score, group = patient_id)
) +
  geom_line(colour = "#9A9A9A", alpha = 0.35, linewidth = 0.45) +
  geom_point(aes(colour = group, shape = group), size = 1.8, alpha = 0.78) +
  facet_wrap(~group) +
  scale_colour_manual(values = group_colours) +
  scale_shape_manual(values = c(Control = 16, Intervention = 17)) +
  labs(x = NULL, y = "Clinical score") +
  theme_research +
  theme(legend.position = "none")

p_paired
```

线条只表示“属于同一个人”，不表示两个时点之间真实按直线变化。若基线或随访存在大量缺失，完整配对者可能不再代表原始样本，应在图注或相邻表格报告纳入图形的人数和缺失处理方式。

## 纵向轨迹图：区分个体轨迹与总体均值

随访时点增多后，逐条强调每个人会形成难以阅读的“意大利面图”。更稳妥的做法是让个体线退到背景，再突出各组均值及其 95% 置信区间。读图时先看个体异质性，再看组水平趋势。

```{r clinical-longitudinal-summary}
longitudinal_summary <- longitudinal |>
  group_by(group, week) |>
  summarise(
    n = n(),
    mean = mean(score),
    se = sd(score) / sqrt(n),
    lower = mean - qt(0.975, df = n - 1) * se,
    upper = mean + qt(0.975, df = n - 1) * se,
    .groups = "drop"
  )

longitudinal_summary
```

```{r clinical-longitudinal, fig.alt="四个随访时点的纵向轨迹图。灰色细线表示每位参与者，彩色粗线和半透明带分别表示各组均值与逐时点95%置信区间；干预组平均评分随时间下降更快。"}
p_longitudinal <- ggplot() +
  geom_line(
    data = longitudinal,
    aes(x = week, y = score, group = patient_id),
    colour = "#8C8C8C",
    linewidth = 0.32,
    alpha = 0.15
  ) +
  geom_ribbon(
    data = longitudinal_summary,
    aes(x = week, ymin = lower, ymax = upper, fill = group, group = group),
    alpha = 0.18,
    colour = NA
  ) +
  geom_line(
    data = longitudinal_summary,
    aes(x = week, y = mean, colour = group, linetype = group),
    linewidth = 1.05
  ) +
  geom_point(
    data = longitudinal_summary,
    aes(x = week, y = mean, colour = group, shape = group),
    size = 2.2
  ) +
  scale_colour_manual(values = group_colours) +
  scale_fill_manual(values = group_colours) +
  scale_linetype_manual(values = group_linetypes) +
  scale_shape_manual(values = c(Control = 16, Intervention = 17)) +
  scale_x_continuous(breaks = c(0, 4, 8, 12)) +
  labs(x = "Follow-up week", y = "Clinical score") +
  theme_research

p_longitudinal
```

图中的区间是各时点均值的不确定性，未建模重复测量相关性，也未处理不同时间的协变量或缺失机制。正式推断应根据研究问题使用广义估计方程或混合效应模型，并从模型对象生成与 estimand 一致的预测或对比；这张描述图不能替代模型。

## 肿瘤瀑布图：一位患者一根柱

肿瘤疗效瀑布图与财务分解瀑布图同名但结构不同。前者按每位患者的最佳靶病灶百分比变化排序，零线表示无变化，负值表示缩小。下面的阈值仅用于演示视觉分区，不构成真实 RECIST 疗效判定。

```{r clinical-waterfall-data}
set.seed(2072)

tumour_response <- tibble(
  patient_id = sprintf("T%02d", 1:48),
  best_change = pmax(-100, pmin(72, rnorm(48, mean = -18, sd = 34)))
) |>
  mutate(
    display_group = case_when(
      best_change <= -30 ~ "Decrease at least 30%",
      best_change >= 20 ~ "Increase at least 20%",
      TRUE ~ "Between display thresholds"
    ),
    display_group = factor(
      display_group,
      levels = c(
        "Decrease at least 30%",
        "Between display thresholds",
        "Increase at least 20%"
      )
    )
  ) |>
  arrange(best_change) |>
  mutate(patient_id = factor(patient_id, levels = patient_id))
```

```{r clinical-waterfall, fig.alt="48名模拟患者的最佳肿瘤百分比变化瀑布图，柱按变化值从低到高排序，并标出负30%和正20%的视觉参考线。多数柱位于零线以下。"}
response_colours <- c(
  "Decrease at least 30%" = "#0072B2",
  "Between display thresholds" = "#999999",
  "Increase at least 20%" = "#D55E00"
)

p_waterfall <- ggplot(
  tumour_response,
  aes(x = patient_id, y = best_change, fill = display_group)
) +
  geom_col(width = 0.84) +
  geom_hline(yintercept = 0, linewidth = 0.45) +
  geom_hline(yintercept = c(-30, 20), linetype = "dashed", colour = "#555555") +
  scale_fill_manual(values = response_colours) +
  scale_x_discrete(breaks = levels(tumour_response$patient_id)[seq(1, 48, by = 6)]) +
  labs(x = "Patient ordered by best change", y = "Best change from baseline (%)") +
  theme_research +
  theme(axis.text.x = element_text(angle = 45, hjust = 1))

p_waterfall
```

最佳靶病灶百分比变化不能单独判定完全缓解、部分缓解、疾病稳定或进展。真实判定还可能涉及非靶病灶、新病灶、最小绝对增加量和确认时间。图中阈值必须与研究方案和实际判定规则一致，不能为了让颜色分组更均衡而调整。

## 游泳图：把持续时间与事件分开编码

游泳图适合样本较小、需要逐人展示随访长度和关键事件的研究。线段编码持续时间，点形编码事件，箭头表示截至数据截点仍在随访。若患者很多，图会迅速失去可读性，应改用生存曲线、累积发生曲线或汇总表。

```{r clinical-swimmer-data}
set.seed(2073)

swimmer <- tibble(
  patient_id = sprintf("S%02d", 1:18),
  group = factor(rep(c("Control", "Intervention"), each = 9),
                 levels = c("Control", "Intervention")),
  duration = sample(12:42, 18, replace = TRUE),
  ongoing = runif(18) < 0.38,
  responded = runif(18) < if_else(group == "Intervention", 0.72, 0.48)
) |>
  mutate(
    response_time = if_else(
      responded,
      pmin(duration - 2, pmax(2, round(rnorm(n(), mean = 9, sd = 3)))),
      NA_real_
    ),
    progression_time = if_else(ongoing, NA_real_, as.numeric(duration))
  ) |>
  arrange(duration) |>
  mutate(patient_id = factor(patient_id, levels = patient_id))

swimmer_events <- bind_rows(
  swimmer |>
    filter(!is.na(response_time)) |>
    transmute(patient_id, time = response_time, event = "Response"),
  swimmer |>
    filter(!is.na(progression_time)) |>
    transmute(patient_id, time = progression_time, event = "Progression")
) |>
  mutate(event = factor(event, levels = c("Response", "Progression")))
```

```{r clinical-swimmer, fig.alt="18名模拟患者的游泳图。每条横线表示随访持续时间，颜色和线型区分组别，圆点表示出现应答，叉号表示进展，线尾箭头表示仍在随访。"}
p_swimmer <- ggplot(swimmer) +
  geom_segment(
    aes(
      x = 0,
      xend = duration,
      y = patient_id,
      yend = patient_id,
      colour = group,
      linetype = group
    ),
    linewidth = 2.2,
    lineend = "butt"
  ) +
  geom_segment(
    data = filter(swimmer, ongoing),
    aes(
      x = duration,
      xend = duration + 1.8,
      y = patient_id,
      yend = patient_id,
      colour = group
    ),
    linewidth = 0.75,
    arrow = arrow(type = "closed", length = grid::unit(0.075, "inches")),
    show.legend = FALSE
  ) +
  geom_point(
    data = swimmer_events,
    aes(x = time, y = patient_id, shape = event),
    inherit.aes = FALSE,
    size = 2.5,
    stroke = 0.8,
    colour = "#202020"
  ) +
  scale_colour_manual(values = group_colours) +
  scale_linetype_manual(values = group_linetypes) +
  scale_shape_manual(values = c(Response = 21, Progression = 4)) +
  scale_x_continuous(expand = expansion(mult = c(0, 0.07))) +
  labs(x = "Follow-up time (weeks)", y = "Patient", shape = "Event") +
  theme_research +
  theme(panel.grid.major.y = element_line(colour = "#EEEEEE", linewidth = 0.35))

p_swimmer
```

图中的线长是已观察的随访时间，不是个体生存概率；末端箭头表示观察仍在继续，也不表示患者将长期无事件。若存在竞争事件，应单独编码并在方法中定义，不能把所有结束原因都画成同一种叉号。

## 按最终载体导出

网页中的预览尺寸不等于投稿尺寸。最终导出前先确定单栏、双栏或演示载体，再用毫米指定宽高。下面的函数同时生成矢量 PDF 和 300 DPI PNG，并在临时目录实际写出游泳图以核验文件存在。

```{r clinical-export}
save_research_figure <- function(plot, filename, width_mm, height_mm) {
  pdf_file <- paste0(filename, ".pdf")
  png_file <- paste0(filename, ".png")

  ggsave(
    pdf_file,
    plot,
    width = width_mm,
    height = height_mm,
    units = "mm",
    device = grDevices::cairo_pdf,
    bg = "white"
  )
  ggsave(
    png_file,
    plot,
    width = width_mm,
    height = height_mm,
    units = "mm",
    dpi = 300,
    bg = "white"
  )

  c(pdf = pdf_file, png = png_file)
}

export_stub <- file.path(tempdir(), "clinical_swimmer")
exported_files <- save_research_figure(p_swimmer, export_stub, 180, 115)
stopifnot(all(file.exists(exported_files)))

data.frame(
  file = basename(exported_files),
  size_kb = round(file.info(exported_files)$size / 1024, 1),
  row.names = NULL
)
```

导出后仍需重新打开 PDF 和 PNG，核对字体、图例、裁切和灰度可读性。中文图应显式注册中文字体，并分别检查 PDF 与 PNG 两条渲染路径。

## 常见错误与检查顺序

1. 先确认图中的基本单位是一位患者、一次测量还是一个模型估计，不能把不同层级混在同一图中。
2. 配对线和纵向线必须按参与者编号分组；排序、筛选或缺失处理后再次核对连接关系。
3. 箱线图、均值区间和阈值色块都是摘要或规则，不应遮住原始数据结构，也不能代替正式统计模型。
4. 颜色之外再提供线型、形状、直接标签或分面。组别在整篇文章中保持同一颜色含义。
5. 图注报告纳入图形的样本量、时间单位、区间定义、缺失口径和事件定义。

`ggdist::stat_halfeye()` 的当前接口与分布图层说明可查阅 [ggdist 官方参考](https://mjskay.github.io/ggdist/reference/stat_slabinterval.html)；常用点、线、区间和坐标图层见 [ggplot2 官方参考](https://ggplot2.tidyverse.org/reference/)。
