---
title: "预测模型评估图：分布、ROC、校准与决策曲线"
date: '2026-07-31'
categories:
  - 数据可视化
  - 科研绘图
  - 预测模型
  - 模型评估
description: "在独立验证数据上绘制预测分布、ROC 曲线、校准图和决策曲线，区分辨别度、校准度与临床效用，并给出可复现 R 工作流。"
---

```{r setup, include=FALSE}
knitr::opts_chunk$set(
  echo = TRUE,
  message = FALSE,
  fig.width = 7.8,
  fig.height = 5.4,
  fig.align = "center",
  out.width = "100%",
  dpi = 150
)
```

## 三类图回答三个问题

预测模型常被一条 ROC 曲线概括，但 ROC 只回答模型能否把较高风险更多地分配给事件个体。预测概率是否接近实际风险，需要校准图；在给定决策阈值下使用模型是否比“全部干预”或“均不干预”带来更高净获益，需要决策曲线。三者不能互相替代。

本教程在一份独立模拟验证集中完成绘图。读完后，你可以从模型预测概率构造四类图，并能解释图的分母、参考线和限制。模拟结果只用于教学，不构成模型性能证据。

| 图形 | 主要问题 | 横纵轴 | 不能推出的结论 |
|---|---|---|---|
| 按结局分组的预测分布 | 两类个体的预测值重叠多少 | 预测概率与组内密度 | 不能直接读出总体事件率 |
| ROC 曲线 | 不同阈值下灵敏度与特异度怎样权衡 | 1−特异度与灵敏度 | AUC 高不代表概率校准良好 |
| 校准图 | 预测风险是否接近观察风险 | 平均预测风险与观察比例 | 分箱图不能替代完整校准评估 |
| 决策曲线 | 特定阈值范围内净获益是否更高 | 阈值概率与净获益 | 不能脱离临床后果定义阈值 |

## 构造开发集与独立验证集

为了避免把训练拟合度当成泛化性能，下面分别生成开发集和验证集。验证集的基线风险略高，因此即使模型排序能力尚可，校准也可能发生偏移。这种设置能让不同评估图各自暴露一类问题。

```{r prediction-data}
library(ggplot2)
library(dplyr)
library(pROC)
library(dcurves)
library(scales)

simulate_binary_data <- function(n, seed, intercept_shift = 0) {
  set.seed(seed)
  age <- pmin(85, pmax(35, rnorm(n, mean = 61, sd = 10)))
  biomarker <- rnorm(n)
  prior_event <- rbinom(n, size = 1, prob = 0.28)
  linear_predictor <- -1.75 + intercept_shift +
    0.035 * (age - 60) + 0.90 * biomarker + 0.62 * prior_event

  tibble(
    age = age,
    biomarker = biomarker,
    prior_event = factor(prior_event, levels = c(0, 1)),
    event = rbinom(n, size = 1, prob = plogis(linear_predictor))
  )
}

development <- simulate_binary_data(900, seed = 2072)
validation <- simulate_binary_data(650, seed = 2073, intercept_shift = 0.28)

prediction_model <- glm(
  event ~ age + biomarker + prior_event,
  data = development,
  family = binomial()
)

validation <- validation |>
  mutate(
    predicted_risk = predict(prediction_model, newdata = validation, type = "response"),
    outcome = factor(event, levels = c(0, 1), labels = c("No event", "Event"))
  )

validation |>
  summarise(
    n = n(),
    events = sum(event),
    event_rate = mean(event),
    mean_predicted_risk = mean(predicted_risk)
  )
```

正式项目还应锁定预测时间窗、结局定义、删失处理、验证层级和抽样设计。病例对照抽样中的事件比例通常不等于目标人群患病率，不能直接把样本比例用于概率校准或决策曲线。

## 预测分布：先看重叠而非只看均值

将预测概率按实际结局分组，可以直接观察排序信息来自哪里。密度曲线在每个结局组内归一化，因此适合看形状和重叠，不适合比较两组人数或总体事件率。

```{r prediction-density, fig.alt="独立验证集中事件组和无事件组的预测概率密度。事件组整体向较高风险移动，但两条密度曲线仍有明显重叠。颜色之外使用实线和虚线区分结局。"}
outcome_colours <- c("No event" = "#0072B2", "Event" = "#D55E00")
outcome_linetypes <- c("No event" = "solid", "Event" = "22")

theme_model <- theme_classic(base_size = 11) +
  theme(
    axis.line = element_line(linewidth = 0.4),
    axis.ticks = element_line(linewidth = 0.4),
    legend.position = "bottom",
    legend.title = element_blank()
  )

p_density <- ggplot(
  validation,
  aes(x = predicted_risk, fill = outcome, colour = outcome, linetype = outcome)
) +
  geom_density(alpha = 0.22, linewidth = 0.85, adjust = 1.05) +
  scale_fill_manual(values = outcome_colours) +
  scale_colour_manual(values = outcome_colours) +
  scale_linetype_manual(values = outcome_linetypes) +
  scale_x_continuous(labels = label_percent(accuracy = 1)) +
  labs(x = "Predicted risk", y = "Density") +
  theme_model

p_density
```

事件组曲线整体右移说明模型具有一定排序能力；重叠区域表示仅凭预测概率仍无法完全区分个体。曲线宽窄也受样本量、带宽和预测范围影响，不能用峰高作为模型性能指标。

## ROC 曲线：展示阈值权衡

`pROC::roc()` 根据连续预测值计算 ROC 对象。绘图时将特异度转换为假阳性率，并保留 45 度无信息参考线。AUC 及其置信区间来自同一个 ROC 对象，避免图和正文使用不同口径。

```{r prediction-roc-data}
roc_object <- pROC::roc(
  response = validation$event,
  predictor = validation$predicted_risk,
  levels = c(0, 1),
  direction = "<",
  quiet = TRUE
)

roc_curve <- tibble(
  false_positive_rate = 1 - roc_object$specificities,
  sensitivity = roc_object$sensitivities
) |>
  arrange(false_positive_rate, sensitivity)

auc_value <- as.numeric(pROC::auc(roc_object))
auc_ci <- as.numeric(pROC::ci.auc(roc_object, method = "delong"))

data.frame(
  AUC = auc_value,
  lower_95_CI = auc_ci[1],
  upper_95_CI = auc_ci[3]
)
```

```{r prediction-roc, fig.alt="独立验证集的ROC曲线。蓝色曲线高于45度参考线，图内标注AUC及其DeLong 95%置信区间。"}
p_roc <- ggplot(
  roc_curve,
  aes(x = false_positive_rate, y = sensitivity)
) +
  geom_abline(slope = 1, intercept = 0, linetype = "dashed", colour = "#777777") +
  geom_path(colour = "#0072B2", linewidth = 1.0) +
  annotate(
    "label",
    x = 0.60,
    y = 0.16,
    label = sprintf(
      "AUC %.3f\n95%% CI %.3f to %.3f",
      auc_value,
      auc_ci[1],
      auc_ci[3]
    ),
    hjust = 0,
    size = 3.3,
    label.size = 0.2
  ) +
  scale_x_continuous(limits = c(0, 1), labels = label_percent()) +
  scale_y_continuous(limits = c(0, 1), labels = label_percent()) +
  coord_equal() +
  labs(x = "False-positive rate (1 - specificity)", y = "Sensitivity") +
  theme_model +
  theme(legend.position = "none")

p_roc
```

ROC 曲线把所有阈值连接起来，但并未说明哪一段阈值具有临床意义。AUC 是随机抽取一名事件个体和一名无事件个体时，前者获得更高预测值的概率解释；它不等于准确率，也不报告概率误差。

## 校准图：预测风险与观察风险是否一致

下面将验证集按预测概率分为十分位组。每个点的横坐标是组内平均预测风险，纵坐标是观察事件比例，误差线是 Wilson 95% 区间。45 度线表示理想一致。分组校准图便于发现明显偏移，但点的位置依赖分箱方式。

```{r prediction-calibration-data}
wilson_interval <- function(events, total, level = 0.95) {
  z <- qnorm(1 - (1 - level) / 2)
  proportion <- events / total
  denominator <- 1 + z^2 / total
  centre <- (proportion + z^2 / (2 * total)) / denominator
  half_width <- z * sqrt(
    proportion * (1 - proportion) / total + z^2 / (4 * total^2)
  ) / denominator

  tibble(
    lower = pmax(0, centre - half_width),
    upper = pmin(1, centre + half_width)
  )
}

calibration_points <- validation |>
  mutate(risk_group = ntile(predicted_risk, 10)) |>
  group_by(risk_group) |>
  summarise(
    n = n(),
    events = sum(event),
    mean_predicted = mean(predicted_risk),
    observed = mean(event),
    .groups = "drop"
  )

calibration_points <- bind_cols(
  calibration_points,
  wilson_interval(calibration_points$events, calibration_points$n)
)

validation <- validation |>
  mutate(
    prediction_logit = qlogis(pmin(pmax(predicted_risk, 1e-6), 1 - 1e-6))
  )

calibration_model <- glm(
  event ~ prediction_logit,
  data = validation,
  family = binomial()
)

calibration_intercept <- unname(coef(calibration_model)[1])
calibration_slope <- unname(coef(calibration_model)[2])
brier_score <- mean((validation$event - validation$predicted_risk)^2)
```

```{r prediction-calibration, fig.alt="十分位分组校准图。每个点比较平均预测风险与观察事件比例，竖线为Wilson 95%区间，虚线为理想45度线；多数点位于理想线之上，提示模拟验证集风险被低估。"}
p_calibration <- ggplot(
  calibration_points,
  aes(x = mean_predicted, y = observed)
) +
  geom_abline(slope = 1, intercept = 0, linetype = "dashed", colour = "#777777") +
  geom_errorbar(aes(ymin = lower, ymax = upper), width = 0.018, colour = "#0072B2") +
  geom_point(shape = 21, size = 2.7, stroke = 0.6, fill = "white", colour = "#0072B2") +
  annotate(
    "label",
    x = 0.52,
    y = 0.13,
    label = sprintf(
      "Intercept %.2f\nSlope %.2f\nBrier %.3f",
      calibration_intercept,
      calibration_slope,
      brier_score
    ),
    hjust = 0,
    size = 3.2,
    label.size = 0.2
  ) +
  scale_x_continuous(limits = c(0, 1), labels = label_percent()) +
  scale_y_continuous(limits = c(0, 1), labels = label_percent()) +
  coord_equal() +
  labs(x = "Mean predicted risk", y = "Observed event proportion") +
  theme_model +
  theme(legend.position = "none")

p_calibration
```

联合估计的校准截距和斜率分别反映整体偏移与预测过度或不足的倾向，但它们不能代替非线性校准曲线。分箱点也不是十个独立验证队列。样本较小时，应减少分箱依赖并报告不确定性；时间结局还要处理删失，不能直接套用二分类比例。

## 决策曲线：在有意义阈值内比较净获益

阈值概率 $p_t$ 表示采取干预所需的最低预测风险。二分类结局的常用净获益为

$$
\mathrm{NB}=\frac{\mathrm{TP}}{n}-\frac{\mathrm{FP}}{n}\frac{p_t}{1-p_t}.
$$

公式把假阳性的代价按阈值换算到真阳性尺度。下面只画预先限定的 5% 至 40% 教学阈值范围，并同时保留“全部干预”和“均不干预”参考策略。实际范围应来自具体决策情境，而不是观察曲线后挑选。

```{r prediction-dca-data}
dca_object <- dcurves::dca(
  event ~ predicted_risk,
  data = validation,
  thresholds = seq(0.05, 0.40, by = 0.01),
  label = list(predicted_risk = "Prediction model")
)

dca_data <- tibble::as_tibble(dca_object) |>
  mutate(
    label = factor(
      as.character(label),
      levels = c("Treat None", "Treat All", "Prediction model")
    )
  )

stopifnot(!anyNA(dca_data$label))
```

```{r prediction-dca, fig.alt="验证集的决策曲线。横轴为5%至40%的阈值概率，纵轴为净获益；预测模型与全部干预、均不干预策略用不同颜色和线型表示。"}
dca_colours <- c(
  "Treat None" = "#222222",
  "Treat All" = "#999999",
  "Prediction model" = "#0072B2"
)
dca_linetypes <- c(
  "Treat None" = "solid",
  "Treat All" = "22",
  "Prediction model" = "solid"
)

p_dca <- ggplot(
  dca_data,
  aes(x = threshold, y = net_benefit, colour = label, linetype = label)
) +
  geom_line(linewidth = 0.95) +
  scale_colour_manual(values = dca_colours, drop = FALSE) +
  scale_linetype_manual(values = dca_linetypes, drop = FALSE) +
  scale_x_continuous(labels = label_percent(), breaks = seq(0.1, 0.4, by = 0.1)) +
  labs(x = "Threshold probability", y = "Net benefit") +
  theme_model

p_dca
```

只有当阈值对应真实决策、预测概率经过适当校准、结局与后果定义清楚时，净获益才具有应用含义。不能在查看曲线后挑选最有利区间并宣称模型“具有临床价值”；阈值范围应由决策情境预先限定。

## 导出与报告清单

下面把三张核心评估图组合为双栏宽多面板，并在临时目录实际导出 PDF 与 PNG。面板各自回答辨别度、校准度和临床效用问题，没有重复同一指标。

```{r prediction-export}
library(patchwork)

p_model_panel <- (p_roc | p_calibration | p_dca) +
  plot_annotation(tag_levels = "A") &
  theme(plot.tag = element_text(face = "bold", size = 9))

pdf_file <- file.path(tempdir(), "prediction_evaluation.pdf")
png_file <- file.path(tempdir(), "prediction_evaluation.png")

ggsave(
  pdf_file,
  p_model_panel,
  width = 180,
  height = 72,
  units = "mm",
  device = grDevices::cairo_pdf,
  bg = "white"
)
ggsave(
  png_file,
  p_model_panel,
  width = 180,
  height = 72,
  units = "mm",
  dpi = 300,
  bg = "white"
)

stopifnot(all(file.exists(c(pdf_file, png_file))))
data.frame(
  file = basename(c(pdf_file, png_file)),
  size_kb = round(file.info(c(pdf_file, png_file))$size / 1024, 1),
  row.names = NULL
)
```

图注至少报告验证集来源、样本量与事件数、预测时间窗、AUC 区间方法、校准图的分箱和区间定义、决策曲线阈值范围及净获益单位。若模型在开发集和验证集都有图，应保持坐标范围一致，避免通过裁切制造更好的视觉印象。

`pROC` 的 ROC、AUC 与区间接口见 [pROC 官方文档](https://xrobin.github.io/pROC/)；`dcurves::dca()` 的公式参数、返回对象和病例对照数据注意事项见 [dcurves 官方参考](https://www.danieldsjoberg.com/dcurves/reference/dca.html)。模型开发与验证的统计口径可继续阅读 [ROC 分析](1047-roc-analysis.html)、[预测模型工作流](1100-prediction-model.html)和[决策曲线分析](1102-dca.html)。
